ACORDAO-COMPLETO-2347962

ACÓRDÃO 728/2019 ATA 10/2019 - PLENÁRIO

VISTOS, relatados e discutidos estes autos de levantamento de auditoria realizado com o objetivo de coletar informações sobre os valores de remuneração dos empregados e dirigentes das empresas públicas não dependentes dos recursos do Tesouro Nacional;
ACORDAM os Ministros do Tribunal de Contas da União, reunidos em sessão de Plenário, ante as razões expostas pelo Relator, em:
9.1. determinar à Secretaria de Coordenação e Governança das Empresas Estatais (Sest) , por meio do Ministério da Economia, que, com fundamento no art. 250, inciso II, do RITCU:
9.1.1. ao manifestar-se sobre propostas de remuneração e assuntos correlatos, nos termos do art. 92, inciso VI, letra "g", do Decreto 9.679/2019, adote, entre outros parâmetros de avaliação, o teto constitucional a que se sujeita a Administração Pública por força do art. 37, Inciso XI, da Constituição Federal, bem como o nível salarial praticado por empresas similares do setor privado, assim consideradas aquelas de porte similar e que atuam no mesmo setor econômico da estatal pleiteante;
9.1.2. adote ações junto às empresas estatais para promover a necessária transparência e publicidade das despesas relacionadas à remuneração dos seus empregados e dirigentes, entre as quais incluem-se gastos com cartões de crédito corporativos, participações nos lucros, gastos com viagens, além de outras correlatas, nos termos do art. 12 da Lei 13.303/2016, c/c o art. 19 do Decreto 8.945/2016;
9.1.3. encaminhe ao Tribunal, no prazo de 30 dias, as medidas adotadas para o cumprimento das determinações proferidas nos subitens 9.1.1 e 9.1.2 deste acórdão;
9.2. encaminhar cópia da presente deliberação às Comissões de Constituição, Justiça e Cidadania e de Assuntos Econômicos do Senado da República para subsidiar o processo de revisão do art. 37, § 9º, da CF/1988, objeto da Proposta de Emenda à Constituição 58/2016, sem prejuízo de sugerir que seja considerada a possibilidade de inclusão de dispositivo que condicione o pagamento de remunerações a empregados de estatais não dependentes acima do teto constitucional à prévia autorização da Sest e do conselho diretivo da respectiva estatal, mediante justificativa circunstanciada, que leve em conta, entre outros fatores, o papel singular desempenhado pelo empregado dentro da organização e o nível salarial praticado no setor privado para atribuições de mesma natureza;
9.3. determinar à Secretaria de Fiscalização de Pessoal - Sefip que:
9.3.1. promova audiência, nos termos do art. 250, inciso IV, do Regimento Interno do TCU, dos gestores da Sest responsáveis pelos seguintes indícios de irregularidades:
9.3.1.1. permitir o pagamento de salários notadamente acima do teto constitucional de que trata o art. 37, inciso XI, da CF/1988 e em patamares muito superiores aos praticados no mercado pelas empresas estatais não dependentes, em ofensa aos princípios da moralidade e razoabilidade;
9.3.1.2. não exigir por parte das empresas estatais a necessária transparência e publicidade das despesas relacionadas à remuneração dos seus empregados e dirigentes, nos termos do art. 12 da Lei 13.303/2016, c/c o art. 19 do Decreto 8.945/2016;
9.3.2. realize, em processo apartado, atividade de controle que busque avaliar a legalidade das parcelas que compõem a remuneração dos empregados públicos das estatais não dependentes, definindo escopo (quais funções terão suas remunerações avaliadas) , abrangência (quais estatais serão incluídas) , atividades a serem desempenhadas e prazos para sua execução;
9.4. dar ciência da presente deliberação ao Ministério da Economia, à Sest e à Casa Civil da Presidência da República, a quem compete assistir o Presidente da República na avaliação e no monitoramento da gestão dos órgãos e das entidades da administração pública federal.

Levantamento de auditoria com o objetivo de coletar informações sobre os valores de remuneração dos empregados e dirigentes das empresas públicas não dependentes dos recursos do Tesouro Nacional, analisar a razoabilidade e a compatibilidade desses valores com aqueles praticados por empresas integrantes do setor privado, bem como avaliar as medidas adotadas pelas estatais para dar efetividade às normas de transparência e divulgação das remunerações pagas.

Gostaria primeiramente de cumprimentar o E. Relator pelo excelente trabalho que traz à deliberação do Colegiado.
A presente fiscalização foi realizada para examinar os abusivos salários pagos a empregados públicos no âmbito das estatais.
Em que pesem as limitações metodológicas encontradas pela Sefip, o levantamento realizado revela situações espantosas.
A Emenda Constitucional 19/98 inseriu, no art. 37 da Carta Magna, novo parágrafo (§ 9º) que excluiu as empresas estatais não dependentes da incidência do teto de remuneração de servidores e empregados públicos.
Evidentemente, a mudança constitucional refletia a necessidade de assegurar que determinadas empresas pudessem adotar políticas remuneratórias diferenciadas, porque assim o exigia o interesse público.
 Há diversas situações, notadamente em empresas que atuam em concorrência com empresas do setor privado, em que se faz necessária lógica remuneratória voltada à atratividade e à retenção de pessoas com elevada expertise técnica. 
De fato, de nada serve ao interesse público que empresas estatais tenham seu melhor capital humano cooptado por companhias concorrentes que remunerem seus empregados e administradores com salários mais atrativos do mundo corporativo.
Por outro lado, em nada contribui ao interesse público que atividades corriqueiras e comezinhas sejam remuneradas com valores nababescos absolutamente incompatíveis com a remuneração praticada pelas demais empresas que atuam no mesmo setor. 
Não há, na Constituição Federal, nenhuma autorização para que, à falta de limites, sejam adotados critérios e valores desarrazoados, arbitrários, em clara afronta a princípios sensíveis como o da moralidade pública.
Se é verdade que a empresa pública perderá em eficiência caso haja evasão de pessoal qualificado, ela também incorrerá em ineficiência quando adota política salarial em padrões muito superiores ao praticados no mercado em que atua.
Como bem assevera o Relator, a não incidência do teto constitucional não afasta a necessidade de observância do princípio da moralidade nem a garantia da razoabilidade das remunerações pagas, o que deve ser aferido mediante comparação com aquelas praticadas pelo mercado.
Causa espécie, então, que se apure que quase 86% das remunerações das estatais são superiores àquelas observadas no setor privado; e que 43% dessas remunerações superem o dobro das remunerações de mercado.
Mais do que isso, é escandaloso que o maior descompasso entre a remuneração praticada pelas estatais e a praticada pelo setor privado não está nas atividades sensíveis, mas sim em carreiras em que não se exige especialização. São repartições que se tornam em reduto inexplicável de privilegiados.
Como justificar que o cargo de assistente administrativo do FINAME/BNDES tenha a mediana de remuneração de R$ 28.282,66, oito vezes o valor da mediana de mercado (R$ 3.530,62) ? O que dizer do armazenista da Companhia Docas do Estado de São Paulo (Codesp) , cuja remuneração mediana de R$ 17.715,39 é mais de onze vezes a mediana de mercado (R$ 1.505,87) ?
O que justifica que uma empresa como o Serpro, que não precisa efetivamente disputar mercado, pague a seus empregados sistematicamente, em sua maioria, valores superiores ao dobro da mediana de mercado?
II
A essas remunerações exageradas se aliam outras benesses como a participação nos lucros e a percepção de 16 salários por ano, como no caso do BNDES.
Em inúmeros trabalhos de auditoria realizadas pelo Tribunal foi possível verificar indícios de que as chamadas "estatais não dependentes" são extremamente dependentes dos recursos públicos para assegurar sua suposta autonomia e, por conseguinte, sua liberdade remuneratória.
No âmbito do TC 026.675/2013-7, que trago hoje à apreciação do Plenário, atinente ao Programa Minha Casa Melhor, verifiquei que, a partir de 2008, os bancos oficiais expandiram imensamente o crédito a setores econômicos específicos e consumidores de baixa renda, oferecendo taxas de juros inferiores às de captação, às custas do Tesouro Nacional.
Aludo aqui a subsídios colossais. Conforme apurado no TC 010.173/2015-3, no período de 2003 a 2016, o custo total dos subsídios às operações com bancos públicos para financiamento de políticas públicas setoriais foi de R$ 681,9 bilhões em valores correntes, que correspondem a R$ 916,3 bilhões, em valores atualizados até dez/2016.
Consciente desses efeitos adversos, desde 2008, o Executivo tem preferido conceder empréstimos aos bancos oficiais, os quais somaram algumas centenas de bilhões de reais em menos de duas décadas (R$ 464 bilhões de 2008 a 2014, somente para o BNDES, conforme apurado no TC 010.173/2015-3) . Só que, em vez de entregar-lhes ativo "disponibilidade financeira", emite, diretamente a essas instituições, títulos da dívida, gerando passivo "dívida mobiliária", recebendo, em troca, outro ativo, "crédito associado ao contrato de empréstimo". Tudo isso amparado em medidas provisórias posteriormente convertidas em lei.
As medidas provisórias que autorizam esses empréstimos determinam que sejam concedidos em condições financeiras e contratuais que permitam seu enquadramento como instrumento híbrido de capital e dívida (IHCD) , para que componham o patrimônio de referência dos bancos e, assim, ampliem seus limites operacionais.
IHCD são instrumentos financeiros que possuem, ao mesmo tempo, aspectos de dívida e de capital próprio. São representados por títulos ou contratos emitidos para captação de recursos financeiros, destinados a reforçar as disponibilidades financeiras e a capacidade de crédito das instituições financeiras oficiais.
Tais operações não constam das leis orçamentárias porque emissão dos títulos e celebração de contratos de empréstimo não transitam pelo caixa do Tesouro e, conforme a práxis orçamentária, construída em consonância com os preceitos do Manual Técnico do orçamento (MTO) , elaborado pela Secretaria de orçamento Federal do Ministério do Planejamento, Desenvolvimento e Gestão (SOF/MP) , despesas e receitas orçamentárias são aquelas que resultam em redução e aumento dos recursos financeiros no caixa do Tesouro.
Com isso, o que deveria ser contabilizado como despesa de inversão financeira e despesa de subvenção acaba sendo retratado na contabilidade pública como mera operação patrimonial, em que ativos (títulos emitidos utilizando o limite fixado na Lei Orçamentária Anual) , são trocados por outros ativos (créditos junto ao banco oficial) . 
Com esse procedimento, a capitalização do banco deixa de impactar o resultado primário (passa a ser neutra) e o cálculo da "regra de ouro". A dívida líquida da União não aumenta porque, como o banco público passa a dever ao Tesouro o valor dos títulos que recebeu por empréstimo, o crédito do setor público frente ao restante da economia cresce na mesma medida em que a emissão direta de títulos públicos aumenta a dívida bruta.
Valendo-se desse subterfúgio, o Governo confere nova roupagem à execução de despesas e obtenção de fontes de financiamento, de sorte que as metas de resultados primários e a opinião pública não constituam óbice à ampliação dos gastos públicos.
Os contratos de mútuo firmados estabelecem pagamento de taxas de juros inferiores às praticadas pelo mercado. Inferiores também à remuneração paga pelo Governo Federal pelos títulos que emite. Como esses contratos possuem prazo indeterminado, continuam gerando receita indefinidamente, mediante aplicação dos recursos auferidos com a revenda dos títulos. 
Como resultado, os bancos públicos, principalmente BNDES e CAIXA, auferem lucros formidáveis, usualmente bilionários, que vêm legitimando pagamento a funcionários de participação nos lucros, por vezes superiores a 4 salários.
Há muito, essa situação vem incomodando esta Corte de Contas, como evidencia o trecho a seguir, extraído do relatório condutor do Acórdão 1.824/2018-Plenário, de minha relatoria (TC 021.643/2014-8) .
" (...) Os recursos em caixa sobravam e os títulos do Tesouro que não eram monetizados geravam receitas financeiras que impactavam nos resultados do banco. Tal realidade levou ao pagamento artificial de polpudos dividendos ao Tesouro Nacional (contabilidade criativa) , como também o pagamento aos empregados, o Sr. Luciano Coutinho incluído, de altos valores de participação nos lucros e resultados do BNDES - PLR."
No mesmo sentido, a declaração de voto apresentada por Benjamin Zymler por ocasião da prolação do Acórdão 2.975/2016-Plenário (TC 18.441/2016-5) :
"Veja-se que os empréstimos para o BNDES são, em si, extremamente lesivos ao Erário, pois, independentemente de ocorrer ou não emissão direta, o custo de carregamento da dívida pública é bastante superior à TJLP. Basta ver que, em 2014, a TJLP foi fixada em apenas 5% aa, ao passo que a Selic variou de 10,4% aa a 11,65%.
 (...) 
Outrossim, o valor desses empréstimos, segundo a unidade técnica, teria respondido por 28% do aumento da dívida pública no período de 2008 a 2014.
 (...) 
Assim, do ponto de vista fiscal, é totalmente descabida a manutenção de ativos do Tesouro no BNDES sem que cumpra a destinação que ensejou os aportes pretéritos. Nessa situação, os caros recursos do Tesouro não-utilizados serviriam apenas para aumentar indevidamente os lucros da instituição financeira, de modo a permitir o pagamento de vultosos salários a seus empregados (sem limitação de teto constitucional) e de participação nos lucros, que equivaleram a 4 salários extras para cada empregado no ano de 2015, numa média de R$ 104 mil.
Enquanto isso, o crescimento da dívida bruta pressiona seus custos de financiamento, inclusive mediante a classificação do risco soberano pelas agências de rating."
Deixo de alongar-me no exame da legalidade da emissão direta de títulos da dívida a bancos oficiais, como subterfúgio para execução de políticas públicas sem trânsito pelo orçamento e sem comprometimento do resultado primário, porque essa matéria está contida no objeto de outro processo, o TC 010.173/2015-3, pautado para a sessão de hoje, relatado pelo Eminente Ministro Aroldo Cedraz.
Não obstante, à luz dessas considerações, é possível inferir, com algum grau de certeza, que essas instituições financeiras, cujos lucros decorrem em grande medida de custos arcados pelo Governo Federal NÃO PODEM SER CONSIDERADAS ESTATAIS NÃO DEPENDENTES, seja para fins de distribuição de participação nos lucros, seja para fins de aplicação do teto de remuneração aos seus empregados públicos.
III
Outra grave questão diz respeito à recalcitrância das empresas que insistem em descumprir deveres legais com base em noções estapafúrdias de sigilo e competitividade.
Indaga-se em que afeta a competitividade de uma empresa a divulgação dos salários de seus assistentes administrativos, de seus armazenistas, dentre outros. Indaga-se como alegar sigilo em relação à remuneração de seus empregados quando é a lei que impõe a divulgação dessa informação.
Tenho como inquestionável que o regime celetista, a atuação em ambiente concorrencial, bem como outras considerações dessa espécie são absolutamente incapazes de afastar a aplicação da lei a que se sujeita toda a administração pública, direta e indireta, mercê do princípio da legalidade que rege todo o agir administrativo.
Nenhuma dúvida há de que as empresas públicas e sociedades de economia mista que atuem em concorrência também estão sujeitas às obrigações de divulgação das remunerações de seus empregados.
O Decreto 7.724/2012 dispõe que a divulgação de informações de empresas públicas, sociedade de economia mista e demais entidades controladas pela União que atuem em regime de concorrência submetida às normas pertinentes da Comissão de Valores Mobiliários - CVM. Esse dispositivo em nenhum momento retira do mundo jurídico a obrigação de divulgação da remuneração dos empregados públicos que integram os quadros dessas empresas.
A obrigação de divulgação permanece, mas deve observar, também, o que a CVM dispõe sobre a matéria.
Daí porque, a meu ver, a Portaria Interministerial 233/2012, ao desobrigar as sociedades de economia mista que atuem em regime de concorrência a disponibilizar informações sobre a remuneração de seus empregados e administradores, é absolutamente incompatível com a legislação em vigor.
Em linha contrária, a nova Lei das Estatais, Lei 13.303/2016, em seu art. 12, inciso I, expressamente determinou que as empresas públicas e as sociedades de economia mista deverão divulgar toda e qualquer forma de remuneração dos administradores.
O Decreto 8.945/2016, ao regulamentar a Lei 13.303/2016, exigiu, em seu art. 19, inciso I, que essa divulgação se desse de forma detalhada e individual.  
Entendo necessário, assim, que se determine o cumprimento da legislação, com a divulgação da remuneração de todos os empregados públicos, e que o descumprimento desses normativos sejam imediatamente apurados, com a responsabilização dos gestores que se recusarem a cumprir essas obrigações.
A existência dessas remunerações, absolutamente em descompasso com a realidade de mercado, bem como a insistência em esconder quanto ganham seus empregados, bem evidencia que as empresas estatais não souberam agir dentro dos limites da moralidade, da prudência e da transparência que deveriam pautar toda a administração pública.
Cabe determinar ao Poder Executivo que adote as providências necessárias para impor, às empresas que controla, limites de remuneração para que seu corpo funcional perceba salários em níveis usuais de mercado, compatíveis com os valores praticados no setor privado, coibindo os abusos que foram encontrados no levantamento realizado.
Em estando as empresas em igualdade de condições, as medianas de remuneração deveriam sem semelhantes, nada havendo que possa justificar remunerações superiores ao dobro desse valor.
Assim, à guisa de orientação, penso ser apropriado sugerir como limite que a mediana de cada grupo de remuneração esteja limitada à 150% da mediana de cada grupo equivalente no setor privado. 
Semelhante critério tem como vantagem a possibilidade de, em sendo necessário, remunerar melhor os empregados efetivamente indispensáveis, oferecer-lhes salários maiores, devidamente compensados por remunerações menores para os que desempenham tarefas mais cotidianas. 
Sugiro, ainda, que por ocasião das fiscalizações propostas pelo E. Relator, sejam verificadas as medidas tomadas para conduzir as remunerações dos empregados a valores compatíveis com os praticados pelo setor privado. 
Com essas sugestões, acompanho o Relator.
TCU, Sala das Sessões Ministro Luciano Brandão Alves de Souza, em 3 de abril de 2019.
WALTON ALENCAR RODRIGUES
Ministro
	Senhor Presidente,
	Senhora Ministra e Senhores Ministros,
	Senhora Procuradora-Geral do MPTCU, 
  	Acompanho o voto ora apresentado pelo ilustre Ministro-Relator Vital do Rêgo, sem prejuízo, entretanto, de tecer algumas ponderações adicionais.
Como visto, trata-se de levantamento realizado com o objetivo de coletar informações sobre os valores de remuneração dos empregados e dirigentes das empresas públicas não dependentes.
Em sintonia com o percuciente trabalho de levantamento conduzido pela unidade técnica, passo a destacar que: 
 (i)  a unidade técnica competente também deve fiscalizar as eventuais falhas perpetradas pela alta administração das empresas estatais em relação às suscitadas mudanças nos correspondentes normativos com o estranho intuito de permitir a concessão de vultosas aposentadorias a presidentes e diretores das empresas estatais, em face da determinação enviada à Segecex pelo Acórdão 2.865/2018 proferido, em suma, pelo Plenário do TCU no seguinte sentido: 
" (...) 9.3. determinar que, se ainda não fez, a Secretaria-Geral de Controle Externo no TCU (Segecex) adote as medidas cabíveis para que, no prazo de 30 (trinta) dias, a unidade técnica competente autue o específico processo apartado de representação, por meio de cópia destes autos, com vistas a promover a devida apuração sobre todos os indícios de irregularidade no sistema de aposentadoria instituído indevidamente em prol da alta direção do Banco do Brasil e das demais instâncias superiores dessa empresa estatal, entre outras irregularidades porventura identificadas, sem prejuízo de estender essa mesma apuração em relação a outras empresas estatais federais; e
9.4. determinar que a SecexFazenda envie a cópia do presente Acórdão, acompanhado do Relatório e do Voto que o fundamenta, à Exma. Sra. Procuradora de República no Estado de São Paulo Karen Louise Jeanette Kahn, à Força-Tarefa do MPF na Operação Lava-Jato em Curitiba - PR e à Força-Tarefa do MPF na Operação Lava-Jato no Rio de Janeiro - RJ, para ciência e eventuais providências.";
 (ii)  as empresas estatais se tornariam não dependentes, ao receberem os recursos federais para o pagamento de despesas de capital, por meio da subjacente participação no capital social, nos termos do art. 2º da LRF, mas o eventual uso de contabilidade criativa não pode servir de instrumento para a indevida maquiagem contábil com vistas a resultar no indevido enquadramento dessas empresas para o subsequente escape do teto fixado para o pagamento de pessoal, devendo destacar, nesse ponto, que, para além do teto constitucional, os valores de mercado já deveriam servir, também, como limites para o correspondente pagamento de pessoal, até porque não se admitiria, logicamente, a contratação de serviços pelo setor público em níveis de preço ou remuneração superiores aos do setor privado; e
 (iii)  a aludida inferência estatística pode ser, sim, regularmente admitida no presente feito, já que, a despeito da eventual arguição sobre a amplitude da amostra, as vultosas discrepâncias salariais ora anunciadas poderiam ser, no máximo, parcialmente reduzidas, mas não totalmente eliminadas, devendo destacar, nesse ponto, que a indevida aplicação da aludida portaria não teria o suposto condão de afastar a aplicação da Constituição de 1998 e das correspondentes leis, de sorte que o presente afastamento da referida portaria não se constituiria como eventual controle abstrato de constitucionalidade sobre norma jurídica, até porque, para além da evidente desconformidade constitucional e legal detectada, a suscitada portaria não teria o suposto caráter normativo. 
Parabenizo, enfim, o ilustre Ministro-Relator e enalteço o brilhante trabalho técnico oferecido pela Secretaria de Fiscalização de Pessoal (Sefip) , ressaltando que, a partir da referida divulgação dos salários de todos os agentes públicos ao conhecimento da sociedade brasileira, o TCU poderá prosseguir com o trabalho de fiscalização no sentido de promover, até mesmo, a devida apuração do malsinado emprego do nepotismo nas aludidas empresas estatais.  
É como voto, Senhor Presidente, no presente julgamento do feito.      
TCU, Sala das Sessões, em 3 de abril de 2018.
Ministro-Substituto ANDRÉ LUÍS DE CARVALHO

Banco do Brasil S.A.; Banco do Nordeste do Brasil S.A.; Companhia Docas do Rio de Janeiro; Empresa Brasileira de Correios e Telégrafos; Furnas Centrais Elétricas S.A.; Petróleo Brasileiro S.A. e outros.

3. Interessados/Responsáveis: não há.

13.1. Ministros presentes: José Mucio Monteiro (Presidente), Walton Alencar Rodrigues, Augusto Nardes, Raimundo Carreiro, Bruno Dantas e Vital do Rêgo (Relator).
13.2. Ministros-Substitutos convocados: Marcos Bemquerer Costa e André Luís de Carvalho.
13.3. Ministro-Substituto presente: Weder de Oliveira.

ACORDAO-COMPLETO-2477478

Acórdão 1338/2022 - Plenário

ACORDAO-COMPLETO-2353725

Acórdão 1523/2019 - Plenário

ACORDAO-COMPLETO-2416379

Acórdão de Relação 1665/2020 - Plenário

Acórdão de Relação

VITAL DO RÊGO

Adoto como parte do relatório a instrução elaborada no âmbito da Secretaria de Fiscalização de Pessoal (peça 267) , que contou com a anuência do corpo gerencial daquela unidade técnica (peças 268 e 269) , a seguir transcrita com os ajustes de forma pertinentes:
1.	INTRODUÇÃO
Trata-se de levantamento realizado pela Secretaria de Fiscalização de Pessoal (Sefip) , com o objetivo de coletar informações sobre os valores de remuneração dos empregados e dirigentes das empresas públicas não dependentes dos recursos do Tesouro Nacional e analisar a razoabilidade e compatibilidade desses valores com aqueles praticados no mercado de trabalho privado.
1.1. Deliberação 
A presente fiscalização, realizada na modalidade Levantamento, é decorrente da comunicação do Exmo. Ministro Walton Alencar Rodrigues, proferida na Sessão Extraordinária de 14/6/2017, na qual propôs que fosse realizada auditoria com o fito de verificar a regularidade das remunerações e composição dos salários pagos por empresas estatais não dependentes.
1.2. Objetivos e escopo do trabalho
O objetivo deste trabalho é detectar possíveis casos de pagamento de salários a empregados ou dirigentes de empresas estatais não dependentes que firam a razoabilidade e a compatibilidade com aqueles praticados no mercado privado a fim de direcionar futuros trabalhos de fiscalização, tanto quanto contribuir para melhoria da transparência dos gastos com pessoal dessas empresas.
O escopo do trabalho também abrange o pagamento da participação nos lucros e resultados (PLR) , assim como a identificação de quais medidas estão sendo adotadas por essas empresas para dar efetividade às normas de transparência e divulgação de remuneração constantes no Estatuto das Empresas Estatais (Lei 13.303/2016) e respectivo Decreto regulamentador (Decreto 8.945/2016) .
Ressalte-se que inicialmente não fazia parte do objeto desta fiscalização o Banco Nacional de Desenvolvimento Econômico e Social (BNDES) , o Serviço Federal de Processamento de Dados (Serpro) e a Empresa de Tecnologia e Informações da Previdência Social (Dataprev) , uma vez que as remunerações dessas empresas estavam (ou seriam) avaliadas por trabalhos de auditoria a cargo de outras secretarias deste Tribunal (SecexEstataisRJ e Sefti) . Todavia, considerando o baixo custo operacional à presente fiscalização, optou-se em manter as citadas empresas. Tal medida visa coletar mais elementos que podem subsidiar o Tribunal em suas deliberações sobre o tema.
Assim, considerando informações fornecidas pela Secretaria de Coordenação e Governança das Empresas Estatais (Sest) do Ministério do Planejamento, Desenvolvimento e Gestão, em 12/7/2017, este levantamento abarca 104 empresas estatais não dependentes. A tabela a seguir apresenta de forma consolidada as principais empresas selecionadas para as análises:
Tabela 1 - Empresas não dependentes selecionadas para o levantamento
	Empresas
	Qtd.
	Qtd. Empregados (Dez.2016) 
	% Grupo
	% Total

	Grupo Petrobras
	PETROBRAS
	1
	50.531
	72,71
	11,00

		TRANSPETRO
	1
	6.432
	9,25
	1,40

		BR
	1
	3.714
	5,34
	0,81

		PIB BV
	1
	3.638
	5,23
	0,79

		LIQUIGÁS
	1
	3.258
	4,69
	0,71

		Outras empresas do grupo
	20
	1.927
	2,77
	0,42

		Sub-total
	25
	69.500
	100,00
	15,13

	Grupo Eletrobras
	CHESF
	1
	4.573
	19,07
	1,00

		FURNAS
	1
	3.834
	15,99
	0,83

		ELETRONORTE
	1
	3.335
	13,91
	0,73

		ELETRONUCLEAR
	1
	1.950
	8,13
	0,42

		CEPISA
	1
	1.939
	8,09
	0,42

		AmE
	1
	1.723
	7,19
	0,38

		ELETROSUL
	1
	1.687
	7,04
	0,37

		CEAL
	1
	1.117
	4,66
	0,24

		ELETROBRAS
	1
	986
	4,11
	0,21

		CERON
	1
	727
	3,03
	0,16

		CGTEE
	1
	587
	2,45
	0,13

		AmGT
	1
	470
	1,96
	0,10

		CEPEL
	1
	422
	1,76
	0,09

		Outras empresas do grupo
	18
	626
	2,61
	0,14

		Sub-total
	31
	23.976
	100,00
	5,22

	Grupo Banco do Brasil
	BB
	1
	102.478
	95,92
	22,31

		Cobra Tecnologia S.A
	1
	3.359
	3,14
	0,73

		Outras empresas do grupo
	14
	999
	0,94
	0,22

		Sub-total
	16
	106.836
	100,00
	23,26

	Grupo BNDES
	BNDES
	1
	2.703
	96,43
	0,59

		BNDESPAR
	1
	52
	1,86
	0,01

		FINAME
	1
	48
	1,71
	0,01

		Sub-total
	3
	2.803
	100,00
	0,61

	Demais Empresas
	ECT
	1
	115.576
	45,12
	25,17

		CAIXA
	1
	94.978
	37,08
	20,68

		INFRAERO
	1
	10.980
	4,29
	2,39

		SERPRO
	1
	10.039
	3,92
	2,19

		BNB
	1
	7.214
	2,82
	1,57

		DATAPREV
	1
	3.758
	1,47
	0,82

		BASA
	1
	3.142
	1,23
	0,68

		CMB
	1
	2.713
	1,06
	0,59

		Outras empresas
	21
	7.726
	3,02
	1,68

		Sub-total
	29
	256.126
	100,00
	55,77

	Total
	104
	459.241
	-
	100,00

Fonte: Sest/MP 
Importante frisar que, embora haja mais de 100 empresas estatais não dependentes, diversas delas têm quadro de pessoal reduzido ou sequer possuem empregados. Em geral, estas empresas são subsidiárias que operam com empregados cedidos da controladora. Deste modo, para efeitos práticos do levantamento, foram consideradas 72 empresas, a despeito de os ofícios de diligência terem sido enviados para todas as empresas selecionadas.
A partir do objetivo do trabalho, formularam-se as seguintes questões, consoante matriz de planejamento aprovada pelo relator (peças 2 e 10) :
A remuneração dos empregados das empresas estatais não dependentes é condizente com a praticada pelo mercado privado?
Quanto o programa de participação nos lucros e resultados (PLR) representa da remuneração total desses empregados públicos?
Caso o limite remuneratório do serviço público (art. 37, XI, CF/1988 - teto remuneratório) fosse adotado pelas empresas estatais não dependentes, quantos empregados públicos seriam afetados e qual o impacto financeiro?
Quais medidas estão sendo adotadas pelas empresas estatais não dependentes para dar efetividade às normas de transparência e divulgação de remuneração constantes no Estatuto das Empresas Estatais (Lei 13.303/2016) e respectivo Decreto regulamentador (Decreto 8.945/2016) ?
Qual o papel e responsabilidades da Secretaria de Coordenação e Governança das Empresas Estatais (Sest) no processo de definição (e fiscalização) das remunerações de diretores e demais empregados públicos das empresas estatais não dependentes?
Cabe registrar que este levantamento não visa avaliar a eficiência da política remuneratória da empresa. É dizer, não será foco das análises a relação entre a remuneração dos empregados e dirigentes e os impactos gerados nos resultados, objetivos e alcance de metas. Até porque avaliar a contribuição da política remuneratória da empresa mediante utilização de dados contábeis e financeiros de apenas um exercício financeiro seria, no mínimo, temerário, visto que existem outras informações não contábeis que precisam ser consideradas em uma análise mais criteriosa.
Desse modo, frise-se que o objetivo primordial do trabalho e das análises está relacionado com a descrição quantitativa da comparação entre a remuneração dos empregados públicos e a remuneração paradigma que será estimada de acordo com a metodologia a seguir descrita.
1.3. Metodologia
Para responder às questões formuladas, foram utilizados: i) dados da Relação Anual de Informações Sociais (RAIS) do ano 2016; ii) fichas financeiras dos empregados encaminhadas pelas empresas referentes ao exercício de 2016; iii) informações financeiras das empresas disponíveis nos respectivos portais eletrônicos; iv) respostas ao questionário enviado às empresas; v) técnicas de análise de dados, mediante a utilização de aplicativos SQL Server e Excel; vi) análise da legislação aplicada à Sest e dos boletins das empresas estatais federais; e vii) pesquisas à Internet.
No que concerne especificamente à comparação das remunerações, foi necessário selecionar parâmetros constantes na RAIS-2016 capazes de refletir melhor as remunerações praticadas em cada mercado. Nessa linha, os cruzamentos de dados consideraram: Região, Classificação Nacional de Atividades Econômicas - CNAE (nível de Grupo) , Classificação Brasileira de Ocupações - CBO e porte das empresas.
Região: consideraram-se as remunerações de mercado praticadas por empresas privadas estabelecidas na mesma região (Centro-Oeste, Norte, Nordeste, Sudeste, Sul) .
Grupo CNAE: somente foram comparadas as remunerações de empresas que possuem a mesma classificação de atividade econômica, em nível de grupo (três primeiros dígitos do CNAE) . A título de exemplo, a tabela abaixo apresenta os desdobramentos da CNAE relativa a atividade eletricidade e gás, seção "D":
Tabela 2 - Exemplo da estrutura CNAE
	Seção:
	D
	Eletricidade e gás

	Divisão:
	35
	Eletricidade, gás e outras utilidades

	Grupo:
	351
	Geração, transmissão e distribuição de energia elétrica

https://concla.ibge.gov.br/busca-online-cnae.html?view=grupo&tipo=cnae&versao=9&grupo=351
Porte das empresas: foram considerados como referência de mercado os salários praticados por empresas de mesmo porte das empresas estatais não dependentes. O porte das empresas foi definido exclusivamente em função do número de pessoas que empregam, utilizando a mesma classificação adotada no TC Processo 029.165/2014-8 (Relatório de Levantamento das informações sobre as remunerações dos funcionários dos Conselhos Profissionais) , apresentada na tabela a seguir: 
Tabela 3 - Classificação das empresas por porte
	Porte
	Mínimo
	Máximo

	Microempresa
	0
	9

	Pequena empresa
	10
	100

	Média empresa
	101
	500

	Grande empresa
	501
	3.000

	Megaempresa
	3.001
	não há

	                Fonte: TC Processo 029.165/2014-8, peça 3, p. 8
Ocupação das pessoas: foram considerados como referência de mercado os salários praticados para a mesma ocupação, conforme a Classificação Brasileira de Ocupações (CBO2002) .
Por meio dos dados obtidos da RAIS-2016, identificaram-se as ocupações das pessoas empregadas nas empresas estatais não dependentes, e seus respectivos salários foram comparados com os salários praticados no mercado para a mesma ocupação. A título de exemplo, são apresentadas na tabela abaixo as quatro ocupações da família ocupacional "Gerentes de operações comerciais e de assistência técnica":
Tabela 4 - Exemplo de Família ocupacional e ocupações da CBO2002
	Código
	Família/Ocupação

	1414
	Gerentes de operações comerciais e de assistência técnica

	1414-05
	Comerciante atacadista

	1414-10
	Comerciante varejista

	1414-15
	Gerente de loja e supermercado

	1414-20
	Gerente de operações de serviços de assistência técnica

Fonte: http://www.mtecbo.gov.br/cbosite/pages/pesquisas/BuscaPorCodigo.jsf; jsessionid=HqRWMt0hDNIq89vmBaVjrU5S.slave17:mte-cbo 
Conforme mencionado, a comparação das remunerações levou em conta: mesma localidade geográfica, o porte da empresa, o grupo CNAE e os correspondentes códigos de ocupações da CBO2002. Assim, para que o salário pago por determinada empresa pública a um de seus empregados fosse comparado com o salário pago pelo mercado, era necessário haver pelo menos uma empresa privada de mesmo porte, na mesma região, da mesma atividade econômica, com salário declarado para a mesma ocupação do empregado em questão.
Foi estabelecida como métrica para definição da remuneração de mercado o valor da mediana dos salários praticados pelas empresas, levando em conta os parâmetros acima definidos. Por sua vez, as comparações só foram realizadas para as ocupações com maior número de empregados: mínimo de 5 nas empresas públicas e mínimo de 10 no mercado de referência.
Recordando que na estatística a mediana corresponde ao valor central do conjunto de valores analisados. É o valor que divide um conjunto de valores ordenados em partes iguais. Por exemplo, considerando o conjunto de sete salários a seguir, o valor da mediana é o quarto salário: 1) R$ 1.002,53; 2) R$ 1.534,85; 3) R$ 1.895,76; 4) R$ 2.221,03; 5) R$ 5.083,56; 6) R$ 7.892,59; e 7) R$ 15.955,00. Optou-se em utilizar a mediana, ao invés da média, porque essa métrica é menos sensível a valores extremos. 
Como na RAIS é declarado o salário pago em cada mês do ano, para fins do presente trabalho, o salário de cada pessoa foi obtido pela média dos doze salários recebidos em 2016. Cabe registrar que as pessoas que não receberam no mínimo R$ 880,00 em todos os doze meses foram excluídas das análises. Além disso, foram excluídos do mercado de comparação os salários pagos por órgãos e entidades da Administração Pública, inclusive das empresas estatais.
Ressalte-se, ainda, que para efeitos de validação dos dados, sempre que possível, os valores obtidos na RAIS-2016 foram confrontados com aqueles constantes nas fichas financeiras encaminhadas pelas empresas. Não tendo sido encontrado discrepâncias significativas. 
No tocante à questão da PLR, considerando que essa parcela não consta na base da RAIS, foram encaminhados ofícios de requisição às empresas para que as mesmas informassem os valores pagos a título da aludida vantagem, bem como a remuneração bruta anual de cada empregado (peças 14 a 112) . De posse dessas informações, foi possível calcular o quanto a PLR representou da remuneração dos empregados públicos no exercício de 2016.
Em relação à eventual aplicação do limite remuneratório (art. 37, XI, da CF/1988) às empresas estatais não dependentes, os cálculos foram feitos mediante a comparação da remuneração anual de seus empregados constante na RAIS-2016 com o equivalente anual do teto constitucional. Desse modo, foi possível ter a percepção do impacto financeiro e de quantos empregados públicos seriam afetados caso tal regra lhes fosse aplicada.
Por sua vez, a questão que trata do papel da Sest no processo de definição (e fiscalização) das remunerações dos empregados públicos foi respondida por intermédio da análise da legislação aplicada à matéria, assim como publicações do próprio órgão (Lei 13.303/2016, Decreto 8.945/2016 e http://www.planejamento.gov.br/assuntos/empresas-estatais/publicacoes) .
Por fim, cabe anotar que foi encaminhado questionário às empresas deste levantamento, o qual foi respondido por meio do LimeSurvey, com o objetivo de coletar informações acerca da política de transparência da remuneração de seus empregados (peça 266) .
1.4. Limitações do trabalho
A metodologia adotou a RAIS-2016 como principal fonte de informação para a comparação das remunerações pagas pelas estatais com as pagas pelo setor privado. Tal decisão tem como consequência algumas limitações, com destaque para as seguintes:
a) valores dos salários declarados podem não estar de acordo com o manual da RAIS, o qual especifica as parcelas que devem ser desconsideradas, a exemplo daquelas de natureza indenizatória;
b) ocupações declaradas podem não corresponder à realidade;
c) disparidades nas áreas de atuação das empresas e aquelas declaradas; e
d) erros e fraudes podem ser causas de declaração a maior ou a menor de empregados vinculados ao empregador;
No entanto, os dados são úteis para os objetivos do presente trabalho, que trata da detecção de casos de remunerações que podem estar afrontando o princípio da razoabilidade e/ou que tenham indícios de que são incompatíveis com o mercado de trabalho.
1.5. Volume dos Recursos Fiscalizados (VRF) 
O volume de recursos fiscalizado monta o total de R$ 44,03 bilhões de reais, que resulta da soma das remunerações dos empregados públicos das empresas estatais não dependentes constantes na RAIS-2016, pagas nos meses de janeiro a dezembro de 2016, incluindo a gratificação natalina e o terço constitucional de férias. Ressalte-se novamente que só foram considerados os empregados públicos que receberam, pelo menos, um salário mínimo (da época) em todos os meses do exercício financeiro de 2016.
2. VISÃO GERAL DAS EMPRESAS ESTATAIS NÃO DEPENDENTES
A criação das estatais se dá por iniciativa do Poder Executivo, bem como sua extinção, mediante lei autorizativa específica, conforme prescreve o artigo 37, inciso XIX, da Constituição Federal:
Art. 37 - A administração pública direta e indireta de qualquer dos Poderes da União, dos Estados, do Distrito Federal e dos Municípios obedecerá aos princípios de legalidade, impessoalidade, moralidade, publicidade e eficiência e, também, ao seguinte:
 (...) 
XIX - somente por lei específica poderá ser criada autarquia e autorizada a instituição de empresa pública, de sociedade de economia mista e de fundação, cabendo à lei complementar, neste último caso, definir as áreas de sua atuação;
O artigo 173, também da Constituição, disciplina essa criação e estabelece que somente é permitida quando estritamente necessária à segurança nacional ou a relevante interesse coletivo.
Apesar de a disciplina de criação ter sido prevista na Constituição promulgada em 1988, somente com o advento da Lei de Responsabilidade Fiscal (Lei Complementar 101/2000) , em 4/5/2000, é que essas empresas foram classificadas como dependentes ou não dependentes. O artigo 2º, inciso III, daquela lei assim dispõe:
Art. 2º Para os efeitos desta Lei Complementar, entende-se como:
 (...) 
III - empresa estatal dependente: empresa controlada que receba do ente controlador recursos financeiros para pagamento de despesas com pessoal ou de custeio em geral ou de capital, excluídos, no último caso, aqueles provenientes de aumento de participação acionária;
Embora a referida lei não defina o que são empresas estatais não dependentes, do texto do artigo acima transcrito, conclui-se que aquelas que não puderem ser classificadas como dependentes, naqueles termos, são estatais não dependentes.
Saliente-se, ainda, que as estatais não dependentes não recebem recursos financeiros da União para pagamento de despesas com pessoal ou de custeio em geral e são regidas pelo regime jurídico próprio das empresas privadas (Lei 6.404/1976 e Lei 6.385/1976) .
2.1. Natureza jurídica das Empresas Estatais não dependentes
Na lição de Hely Lopes Meirelles temos que as empresas estatais:
são pessoas jurídicas de direito privado, instituídas sob a forma de sociedade de economia mista ou empresa pública, com a finalidade de prestar serviço público que possa ser explorado no modo empresarial, ou de exercer atividade econômica de relevante interesse coletivo. Sua criação deve se autorizada por lei específica, cabendo ao Poder Executivo as providências complementares para sua instituição. 
Conforme o parágrafo 1º do artigo 173 da Constituição Federal, as empresas estatais e suas subsidiárias submetem-se ao regime jurídico das empresas privadas. De qualquer forma, por estarem insertas na Administração Pública Indireta, pode-se dizer que possuem um regime híbrido. Tal assertiva firma-se no fato de que como exploradora de atividade econômica, submetem-se às normas de direito privado, mas, com relação aos efeitos de sua relação com o Estado, estão sujeitas às regras do direito público.
Com relação à formação do capital, nas empresas de economia mista o capital é composto por recursos públicos e privados, mas o controle acionário pertence ao Estado. Já nas empresas públicas o capital é formado por pessoas administrativas (pessoas jurídicas de direito público interno bem como de entidades da Administração Indireta da União, dos Estados, Distrito Federal e Municípios - Decreto-Lei 900/1969, art. 5º) .
Com relação ao regime de contratação de seus empregados e dirigentes, os empregados são contratados mediante aprovação em concurso público, regidos pela Consolidação das Leis do Trabalho (CLT) . Já os diretores são contratados de acordo com as regras do direito comercial, não se aplicando a CLT ou o regime jurídico dos servidores públicos.
Ainda que não dependentes essas empresas integram a estrutura da Administração Pública. Assim sendo, pode-se dizer que, mesmo adotando formas do direito privado, elas foram criadas com o objetivo de satisfazer o interesse público. Dessa forma, devem observar princípios tais como legalidade, impessoalidade, moralidade, publicidade e eficiência, conforme artigo 37 da Constituição. Sylvia Zanella di Pietro assim discorre sobre o tema:
Quanto às empresas públicas e sociedades de economia mista, há de se entender que todas elas foram incluídas no conceito constitucional de 'administração indireta', sejam elas prestadoras de serviços públicos ou de atividade econômica de natureza privada, que é o sentido comum, que se vulgarizou, apesar da conceituação falha contida no artigo 5.º, II e III, do Decreto-lei n.º 200. Caso contrário, chegar-se ia ao absurdo de excluir as empresas prestadoras de serviços públicos ao alcance de determinadas normas constitucionais que são mais importantes precisamente com relação a elas: é o que ocorre com a norma do artigo 37, que estabelece os princípios da Administração Pública.
Diante disso, em se tratando da remuneração de empregados e diretores, que, por força do parágrafo 9º do artigo 37 da Constituição, não se submete ao teto remuneratório como os servidores públicos e empregados das empresas governamentais dependentes do orçamento para pagamento de despesas com pessoal, seu balizador são os valores praticados pelo mercado. Entende-se, entretanto, que os valores pagos por essas empresas a seus colaboradores devem estar insertos no princípio da razoabilidade.
2.2. Marco Regulatório
Como já mencionado, cada empresa pública é criada por autorização em lei específica. O artigo 173 da Constituição com redação dada pela Emenda Constitucional 19/1998, prevê, em seu parágrafo 1º, que a lei estabelecerá o estatuto jurídico das estatais. Em atendimento àquele artigo, em 30/6/2016, foi promulgada a Lei 13.303. 
A referida lei foi chamada de "estatuto das empresas estatais" (também "Lei de Responsabilidade das Estatais") , pois seu artigo 1º assim dispõe:
Art. 1º Esta Lei dispõe sobre o estatuto jurídico da empresa pública, da sociedade de economia mista e de suas subsidiárias, abrangendo toda e qualquer empresa pública e sociedade de economia mista da União, dos Estados, do Distrito Federal e dos Municípios que explore atividade econômica de produção ou comercialização de bens ou de prestação de serviços, ainda que a atividade econômica esteja sujeita ao regime de monopólio da União ou seja de prestação de serviços públicos. (grifos inseridos) 
Do artigo acima transcrito, tem-se que a referida lei aplica-se a todas as empresas estatais e suas subsidiárias, da União, dos estados, do Distrito Federal e dos municípios. Embora, no parágrafo § 1º, daquele artigo, faça exceção às empresas de menor porte, nos termos da lei, aquelas com receita operacional bruta inferior a noventa milhões de reais; e no § 3º, possibilite aos Poderes Executivos dos entes da Federação a edição de atos para o estabelecimento de regras de governança para suas respectivas empresas públicas. No caso de não edição dessas regras, no prazo de 180 dias da publicação da Lei 13.303/2016, aquelas empresas ficam submetidas às regras dessa lei. No âmbito da União, a Lei 13.303/2016 foi regulamentada pelo Decreto 8.945/2016. 
  O Decreto 8.945/2016 disciplinou questões como governança, transparência e licitação nas empresas, bem como regras específicas para as empresas de menor porte, definiu conceitos não esclarecidos pela lei, apresentou os requisitos e vedações para os administradores e conselheiros e tratou dos prazos para a total implementação de seus dispositivos.
2.3. A Secretaria de Coordenação e Governança das Estatais (Sest) 
A coordenação das estatais não surgiu com as primeiras empresas estatais, que foram criadas ainda no século XIX, a exemplo do Banco do Brasil e da Caixa Econômica Federal. Foi somente no final da década de 70, após a criação da Embraer, Correios, Serpro, Telebrás, Infraero, Dataprev, Eletronuclear, entre outras, que, por meio do Decreto 84.128/1979, criou-se a Secretaria de Controle de Empresas Estatais (Sest) , como órgão central de controle de recursos e dispêndios das empresas estatais (Fonte: http://www.planejamento.gov.br/assuntos/empresas-estatais/coordenacao/historico) .
Desde então, a Sest ora foi vinculada à Presidência da República, ora a Ministérios (Planejamento, Fazenda...) , tendo também sido extinta em 1991 e substituída por uma Coordenação de Controle de Empresas Estatais (Cest) . Em 1994, foi recriada como Secretaria de Coordenação e Controle das Empresas Estatais (Sest) , vinculada à Secretaria de Planejamento (Seplan) . 
Com a mudança da Seplan para Ministério do Orçamento e Gestão, em 1999, a Sest foi transformada em Departamento de Coordenação e Controle das Empresas Estatais (Dest) , tendo sua denominação novamente modificada em 2009 para Departamento de Coordenação e Governança das Empresas Estatais.
Em 2016, o Dest volta a ser Sest - Secretaria de Coordenação e Governança das Empresas Estatais - por força do Decreto 8.818, de 21/6/2016, posteriormente alterado pelo Decreto 9.035, de 20/4/2017. A seu cargo está a elaboração do Programa de Dispêndios Globais (PDG) e a proposta do Orçamento de Investimentos (OI) das estatais federais, bem como a gestão dos Conselheiros de Administração representantes da União, o acompanhamento e disponibilização das informações econômico-financeiras das empresas estatais. Ainda, manifesta-se sobre as demandas das estatais com relação a política salarial, planos de previdência e quantitativo de empregados (Fonte: http://www.planejamento.gov.br/acesso-a-informacao/institucional/unidades/sest) .
O Decreto 9.035/2017 apresenta, em seu artigo 41, as competências da Sest:
Art. 41.  À Secretaria de Coordenação e Governança das Empresas Estatais compete:
I - coordenar a elaboração do Programa de Dispêndios Globais - PDG, do orçamento de investimento das empresas estatais e do demonstrativo da política de aplicação das instituições financeiras oficiais de fomento e compatibilizá-los com o plano plurianual e com as metas de resultado primário fixadas;
II - acompanhar as execuções orçamentárias e da meta de resultado primário das empresas estatais e requerer, quando julgar convenientes e necessárias, ações corretivas por parte destas empresas;
III - promover a articulação e a integração das políticas das empresas estatais e propor diretrizes e parâmetros de atuação sobre políticas de pessoal, de governança e de orçamento;
IV - processar e disponibilizar informações econômico-financeiras encaminhadas pelas empresas estatais;
V - participar das atividades relativas a processos de modelagem e desenvolvimento de operações que tenham como objetivo a desestatização, a reestruturação, a fusão, a incorporação, a cisão e a liquidação de empresas estatais federais;
VI - manifestar-se sobre os seguintes assuntos relacionados às empresas estatais:
a)  criação de empresa estatal ou assunção, pela União ou por empresa estatal, do controle acionário de empresas;
b)  operações de reestruturação societária que envolvam fusão, cisão ou incorporação;
c)  alteração do capital social e emissão de debêntures, conversíveis ou não em ações, ou de quaisquer outros títulos e valores mobiliários;
d)  estatutos sociais e suas alterações;
e)  destinação dos lucros e das reservas;
f)  patrocínio de planos de benefícios administrados por entidades fechadas de previdência complementar, quanto à alteração de estatuto da entidade, à instituição e à alteração de planos de benefícios, ao convênio de adesão, ao contrato de confissão e assunção de dívidas, à fusão, cisão e incorporação de planos e de entidades de previdência complementar, à alteração de plano de custeio que implique elevação da contribuição de patrocinadores, ao plano de equacionamento de déficit e à retirada de patrocínio;
g)  propostas, encaminhadas pelos Ministérios setoriais, de quantitativo de pessoal próprio, acordo ou convenção coletiva de trabalho, programa de desligamento de empregados, planos de cargos e salários, benefícios de empregados, criação e remuneração de funções gratificadas e cargos comissionados e participação dos empregados nos lucros ou resultados das empresas;
h)  custeio de benefício de assistência à saúde;
i)  remuneração dos administradores, dos liquidantes e dos Conselheiros e participação dos dirigentes nos lucros ou nos resultados das empresas;
j) constituição de subsidiária sediada no exterior, inclusive por meio de aquisição ou assunção de controle acionário majoritário;
k) celebração de acordo de acionistas que contenha cláusulas que permitam, de qualquer forma, a assunção da maioria do capital votante por empresas estatais;
VII - operacionalizar a indicação, coordenar e orientar a atuação de representantes do Ministério nos conselhos de administração de empresas e dos liquidantes de empresas públicas e sociedades de economia mista;
VIII - coordenar o Grupo Executivo da Comissão Interministerial de Governança Corporativa e de Administração de Participações Societárias da União - CGPAR e exercer as atribuições de Secretaria-Executiva da Comissão;
IX - planejar e coordenar os processos de liquidação de empresas públicas e sociedades de economia mista e orientar a organização do acervo documental até a sua entrega aos órgãos efetivamente responsáveis pela guarda e manutenção;
X - contribuir para o aumento da eficiência e da transparência das empresas estatais, para o aperfeiçoamento e a integração dos sistemas de monitoramento econômico-financeiro e para o aperfeiçoamento da gestão destas empresas;
XI - acompanhar o patrocínio dos planos de benefícios previdenciários das empresas estatais;
XII - instruir o voto da União em assembleia geral sobre a fixação da remuneração dos diretores das empresas estatais federais, inclusive dos honorários mensais, dos benefícios e da remuneração variável, observado o disposto no art. 16 da Lei nº  13.303, de 30 de junho de 2016, e as diretrizes da CGPAR; e
XIII - solicitar a elaboração e acompanhar a execução de planos de ação para melhoria da gestão e da eficiência das empresas estatais. 
Tem-se ainda o Decreto 3.735/2001, no qual estão estabelecidas as diretrizes aplicáveis às empresas estatais federais. Nele foi assentado (artigo 1º) que cabe ao Ministro do Planejamento aprovar:
I - quantitativo de pessoal próprio;
II - programas de desligamento de empregados;
III - revisão de planos de cargos e salários, inclusive alteração de valores pagos a título de remuneração de cargos comissionados ou de livre provimento;
IV - renovação de acordo ou convenção coletiva de trabalho;
V - participação de empregados nos lucros ou resultados; e
VI - contrato de gestão, a que se refere o caput do art. 47 da Lei Complementar no 101, de 4 de maio de 2000.
Embora aquele decreto preveja a necessidade de submissão pelas estatais de sua política de pessoal à Sest, a Portaria Interministerial 32/2001, dispensou as empresas do Grupo Petrobrás do cumprimento do disposto nos incisos I a III do artigo 1º e I a V do artigo 2º do Decreto 3.735/2001. Portanto, as empresas do grupo Petrobrás não submetem à Sest seus planos de carreira, alterações da remuneração, ou quaisquer outros planos relativos à remuneração de seu pessoal.
Pelo texto do Decreto 9.035/2017, percebe-se que à Sest foi dada a autoridade de coordenar, acompanhar, promover ou manifestar-se sobre diversas questões de governança e gestão. No entanto, em nenhum trecho do decreto há menção a poder coercitivo por parte da Sest em relação às estatais. Não obstante, no Decreto 3.735/2001, há previsão de que a aprovação das propostas das empresas estatais, pelo Ministro do Planejamento, dependerá da prévia manifestação da Sest (antigo Dest) . Conclui-se, assim, que a Sest tem poder de veto nos planos de cargos e salários.
Acrescente-se, ainda, sobre a participação nos lucros ou resultados (PLR) , que a Lei 10.101/2000, disciplinou em seu artigo 5º que "relativamente aos trabalhadores em empresas estatais, observará diretrizes específicas fixadas pelo Poder Executivo". O Poder Executivo, por sua vez, delega à Sest o poder de autorizar esse pagamento, conforme prevê o parágrafo 4º do Decreto 3.735/2001. 
Com o objetivo de regular o encaminhamento e análise dos pleitos das empresas estatais, foi editada a Portaria DEST/SE/MP 27, de 12/12/2012. Conforme se depreende do parágrafo 5º do artigo 3º, a Sest tem poder de veto nesses pleitos, uma vez que o texto daquele parágrafo assim dispõe:
§ 5o Em caso de indeferimento, a empresa estatal poderá reapresentar o pleito a qualquer momento, acompanhado dos documentos e informações previstos no caput deste artigo e nos Capítulos seguintes, além dos documentos e informações eventualmente solicitados pelo DEST na forma do § 3º deste artigo.
Além disso, o Capítulo IV daquela Portaria - artigos 8º ao 12 -, traz pormenorizados os requisitos para apresentação desses pleitos, o que conduz novamente à conclusão de que, se a Sest não pode determinar ações às estatais, ela tem o poder de vetar certos procedimentos que possam ser danosos ao interesse do Estado e, por consequência, ao interesse público, que é o objetivo maior da existência dessas empresas. 
Cabe, ainda, ressaltar que, para o desempenho dessas atribuições, constam da estrutura da Sest o Departamento de Política de Pessoal e Previdência Complementar das Estatais (Depec) e o Departamento de Governança e Avaliação das Estatais (Degov) . O Depec é responsável por avaliar as propostas relativas a alterações nas Politicas de Pessoal das estatais e do custeio dos Planos de Previdência Complementar, bem como coordenar discussões sobre as diretrizes atinentes à remuneração, benefícios e vantagens dos empregados das estatais. Já o Degov, além de coordenar atividades concernentes a atos societários, remuneração de membros estatutários, monitoramento econômico-financeiro e avaliação da gestão e da governança das estatais, coordena a implantação dos mecanismos de transparência e governança estabelecidos pela Lei 13.303/2016 e pelo Decreto 8.945/2016 (Fonte: Revista das Estatais, Ed. 1, Jan-2017) .
3. ANÁLISE DA REMUNERAÇÃO E PLR NAS ESTATAIS FEDERAIS NÃO DEPENDENTES
3.1.  A remuneração dos empregados das empresas estatais não dependentes é condizente com a praticada pelo mercado privado?
Conforme descrito na metodologia, as remunerações dos empregados públicos das empresas estatais não dependentes foram comparadas com a mediana das remunerações pagas pelo mercado privado, extraídas da RAIS-2016. A seguir são apresentados os resultados das comparações. 
Considerando os parâmetros descritos na metodologia, de um total de 399.015 empregados públicos, foi possível identificar referências de mercado para 216.021 (54,14%) . O baixo índice de comparação decorre da dificuldade de se encontrar empresas privadas com características equivalentes às públicas, ou seja, que atuem na mesma atividade econômica, estejam na mesma região, tenham porte similar e tenham uma quantidade razoável de empregados que exerça a mesma ocupação. Ressalte-se que as comparações só foram realizadas para as ocupações (CBO2002) com no mínimo de 5 empregados nas empresas públicas e 10 no mercado de referência.
Desses 216.021 empregados públicos, há 200.578 (92,85%) que percebem remuneração acima da mediana de mercado. A tabela a seguir indica o percentual de empregados, por empresa, com remuneração superior a uma, uma e meia e duas medianas. 
Tabela 5 - Percentual de empregados públicos com remuneração acima da remuneração paradigma de mercado (mediana das remunerações) 
	Empresas
	Nº de empregados públicos (*) 
	% supera 1
Mediana
	% supera 1,5 Mediana
	% supera 2 Medianas

		Na RAIS
	Com referência de mercado
	%
			
	Grupo Petrobrás
	BREITENER JARAQUI
	 38 
	23
	60,53
	100,00
	100,00
	100,00

		BREITENER TAMBAQUI
	 50 
	15
	30,00
	100,00
	100,00
	100,00

		PBIO
	 139 
	27
	19,42
	100,00
	85,19
	70,37

		BREITENER
	 18 
	6
	33,33
	100,00
	100,00
	66,67

		ARAUCÁRIA
	 409 
	33
	8,07
	100,00
	87,88
	57,58

		STRATURA ASFALTOS
	 62 
	23
	37,10
	100,00
	65,22
	52,17

		BR
	 3.420 
	1384
	40,47
	98,19
	95,45
	84,75

		TERMOBAHIA
	 43 
	14
	32,56
	85,71
	64,29
	50,00

		TERMOMACAÉ
	 72 
	19
	26,39
	84,21
	78,95
	63,16

		PETROBRAS
	 44.742 
	632
	1,41
	74,37
	41,30
	25,32

		LIQUIGÁS
	 2.690 
	1997
	74,24
	71,76
	33,60
	13,27

		PETROQUÍMICASUAPE
	 236 
	35
	14,83
	17,14
	0,00
	0,00

		CITEPE
	 126 
	61
	48,41
	11,48
	1,64
	1,64

	Grupo Eletrobrás
	ELETRONORTE
	 3.183 
	 60 
	1,89
	100,00
	100,00
	98,33

		ELETROBRAS
	 952 
	 543 
	57,04
	100,00
	97,61
	92,08

		CERON
	 648 
	 544 
	83,95
	100,00
	95,40
	74,45

		AmE
	 1.455 
	 539 
	37,04
	99,07
	79,04
	64,75

		CEPISA
	 1.216 
	 1.144 
	94,08
	98,95
	89,69
	72,03

		CEAL
	 953 
	 899 
	94,33
	98,11
	74,53
	30,03

		FURNAS
	 3.346 
	 1.450 
	43,34
	89,86
	61,24
	39,93

		ELETRONUCLEAR
	 1.862 
	 1.144 
	61,44
	88,99
	61,36
	42,22

		CEPEL
	 392 
	 266 
	67,86
	83,46
	57,14
	33,83

		ELETROSUL
	 1.514 
	 995 
	65,72
	80,50
	59,50
	34,47

		BVENERGIA
	 275 
	 169 
	61,45
	76,92
	59,76
	48,52

		ELETROACRE
	 245 
	 187 
	76,33
	75,94
	37,97
	21,93

		AmGT
	 424 
	 356 
	83,96
	51,69
	43,82
	30,34

		CGTEE
	 548 
	 434 
	79,20
	40,32
	24,88
	10,83

	Grupo BB
	BB
	 88.054 
	 87.107 
	98,92
	90,05
	61,86
	47,02

		COBRA TECNOLOGIA
	 3.039 
	 1.459 
	48,01
	81,56
	28,24
	17,41

		ATIVOS S.A.
	 82 
	 64 
	78,05
	81,25
	28,13
	7,81

		BB TURISMO
	 178 
	 125 
	70,22
	39,20
	21,60
	13,60

	Grupo BNDES
	BNDESPAR
	 47 
	 21 
	44,68
	100,00
	100,00
	100,00

		FINAME
	 45 
	 25 
	55,56
	100,00
	100,00
	100,00

		BNDES
	 2.611 
	 1.144 
	43,81
	99,91
	98,95
	95,19

	Demais Empresas
	FINEP
	 689 
	 331 
	48,04
	100,00
	100,00
	100,00

		TELEBRAS
	 294 
	 38 
	12,93
	100,00
	94,74
	81,58

		ABGF
	 65 
	 25 
	38,46
	100,00
	100,00
	80,00

		CODESP
	 1.345 
	 545 
	40,52
	100,00
	81,10
	73,21

		INFRAERO
	 9.969 
	 2.175 
	21,82
	98,94
	88,09
	70,30

		SERPRO
	 9.670 
	 7.348 
	75,99
	98,46
	86,47
	62,34

		CDRJ
	 812 
	 467 
	57,51
	98,07
	83,30
	68,31

		EMGEA
	 74 
	 45 
	60,81
	97,78
	97,78
	88,89

		BNB
	 6.504 
	 5.702 
	87,67
	97,69
	83,15
	54,14

		CAIXA
	 90.923 
	 87.663 
	96,41
	97,14
	82,65
	65,64

		CMB
	 2.560 
	 1.953 
	76,29
	97,03
	94,01
	88,84

		DATAPREV
	 3.577 
	 2.685 
	75,06
	96,05
	80,97
	62,05

		CODESA
	 321 
	 157 
	48,91
	95,54
	80,89
	75,16

		CEAGESP
	 503 
	 314 
	62,43
	87,26
	76,11
	64,01

		CDC
	 135 
	 127 
	94,07
	75,59
	53,54
	32,28

		CASEMG
	 89 
	 50 
	56,18
	72,00
	50,00
	14,00

		CODERN
	 267 
	 144 
	53,93
	65,97
	54,86
	40,28

		BASA
	 2.643 
	 2.643 
	100,00
	61,86
	27,66
	7,95

		CEASAMINAS
	 217 
	 85 
	39,17
	48,24
	31,76
	28,24

		CODEBA
	 247 
	 161 
	65,18
	44,10
	34,78
	16,77

		EMGEPRON
	 1.085 
	 419 
	38,62
	30,79
	9,31
	2,63

 (*) As comparações só foram realizadas para as ocupações (CBO2002) com no mínimo de 5 empregados nas empresas públicas e 10 no mercado de referência.
De acordo com os dados analisados, há um número significativo de empregados cuja remuneração supera duas medianas de mercado. Identificaram-se 120.238 (55,66%) casos nessa situação.
A título de exemplo, a tabela abaixo apresenta a remuneração média, por ocupação, de empregados que perceberam em 2016 remuneração acima de duas medianas de mercado. 
Tabela 6 - Comparação da remuneração média, por ocupação, com duas medianas de mercado
	Empresa/Ocupação do empregado
	Nº de Empregados
	Média da remuneração (R$) - (a) 
	2 X Mediana do mercado de referência (R$) - (b) 
	% supera duas medianas de mercado - (a/b) 

	AmGT

	ASSISTENTE ADMINISTRATIVO 
	22
	 13.944,21 
	 7.965,71 
	 175,05 

	AUXILIAR DE ESCRITORIO 
	9
	 8.212,48 
	 4.039,32 
	 203,31 

	ENGENHEIRO ELETRICISTA 
	5
	 25.756,88 
	 21.625,65 
	 119,10 

	TECNICO DE MANUTENCAO ELETRICA 
	68
	 23.979,21 
	 17.568,23 
	 136,49 

	BB TECNOLOGIA E SERVICOS

	ADMINISTRADOR 
	15
	 7.027,81 
	 4.156,14 
	 169,09 

	ANALISTA DE SUPORTE COMPUTACIONAL 
	50
	 12.870,97 
	 9.670,59 
	 133,09 

	ASSISTENTE ADMINISTRATIVO 
	24
	 6.575,49 
	 3.803,87 
	 172,86 

	TECNICO EM MANUTENCAO DE EQUIPAMENTOS DE INFORMATICA 
	165
	 5.968,05 
	 3.742,01 
	 159,49 

	BNB

	ADVOGADO 
	185
	 14.985,04 
	 11.262,18 
	 133,06 

	ANALISTA DE CREDITO (INSTITUICOES FINANCEIRAS) 
	5
	 15.108,41 
	 13.330,87 
	 113,33 

	ANALISTA FINANCEIRO (INSTITUICOES FINANCEIRAS) 
	5
	 18.715,41 
	 10.174,42 
	 183,95 

	ASSISTENTE ADMINISTRATIVO 
	475
	 12.535,57 
	 8.708,10 
	 143,95 

	AUDITOR (CONTADORES E AFINS) 
	8
	 20.678,06 
	 19.412,96 
	 106,52 

	CAIXA DE BANCO 
	96
	 9.801,72 
	 7.046,70 
	 139,10 

	CHEFE DE SERVICOS BANCARIOS 
	595
	 11.541,49 
	 8.635,96 
	 133,64 

	ESCRITURARIO DE BANCO 
	351
	 10.051,21 
	 5.929,69 
	 169,51 

	GERENTE ADMINISTRATIVO 
	1.116
	 16.600,99 
	 10.294,60 
	 161,26 

	GERENTE DE AGENCIA 
	243
	 23.221,25 
	 17.909,85 
	 129,66 

	GERENTE DE RECUPERACAO DE CREDITO 
	8
	 28.072,07 
	 10.606,87 
	 264,66 

	BNDES

	ADMINISTRADOR 
	207
	 20.272,67 
	 5.107,56 
	 396,91 

	ASSISTENTE ADMINISTRATIVO 
	61
	 25.047,18 
	 7.641,58 
	 327,77 

	GERENTE ADMINISTRATIVO 
	517
	 36.068,78 
	 25.282,08 
	 142,67 

	SUPERVISOR ADMINISTRATIVO 
	301
	 22.746,57 
	 7.551,22 
	 301,23 

	BR

	ADMINISTRADOR 
	227
	 24.525,45 
	 8.536,52 
	 287,30 

	ASSISTENTE ADMINISTRATIVO 
	439
	 10.658,83 
	 5.531,74 
	 192,68 

	ASSISTENTE DE VENDAS 
	162
	 23.721,00 
	 5.174,23 
	 458,44 

	CONTADOR 
	116
	 20.545,79 
	 11.279,65 
	 182,15 

	MOTORISTA DE CAMINHAO (ROTAS REGIONAIS E INTERNACIONAIS) 
	146
	 10.203,62 
	 5.405,41 
	 188,77 

	TECNICO DE OPERACAO (QUIMICA PETROQUIMICA E AFINS) 
	74
	 12.076,07 
	 6.899,07 
	 175,04 

	TECNICO EM SEGURANCA DO TRABALHO 
	5
	 18.239,70 
	 10.622,22 
	 171,71 

	CMB

	ADMINISTRADOR 
	133
	 18.362,77 
	 10.993,67 
	 167,03 

	ALIMENTADOR DE LINHA DE PRODUCAO 
	1.278
	 8.428,65 
	 3.070,55 
	 274,50 

	ALMOXARIFE 
	50
	 8.454,33 
	 4.208,81 
	 200,87 

	ANALISTA DE DESENVOLVIMENTO DE SISTEMAS 
	5
	 21.525,50 
	 19.722,95 
	 109,14 

	ANALISTA DE SUPORTE COMPUTACIONAL 
	26
	 12.938,49 
	 10.289,15 
	 125,75 

	ASSISTENTE ADMINISTRATIVO 
	26
	 9.714,20 
	 4.054,00 
	 239,62 

	CONTADOR 
	17
	 19.220,76 
	 11.852,51 
	 162,17 

	ELETROTECNICO 
	8
	 16.335,66 
	 10.592,41 
	 154,22 

	INSPETOR DE QUALIDADE 
	16
	 11.849,81 
	 5.780,16 
	 205,01 

	TECNICO DE APOIO AO USUARIO DE INFORMATICA (HELPDESK) 
	7
	 7.700,46 
	 4.828,62 
	 159,48 

	TECNICO DE PLANEJAMENTO DE PRODUCAO 
	7
	 13.397,99 
	 7.927,70 
	 169,00 

	TECNICO GRAFICO 
	8
	 14.783,41 
	 11.618,80 
	 127,24 

	TECNICO MECANICO 
	8
	 17.124,11 
	 14.938,62 
	 114,63 

	VIGILANTE 
	141
	 7.834,11 
	 5.410,67 
	 144,79 

	ELETROBRAS

	ADMINISTRADOR 
	93
	 14.255,79 
	 8.986,93 
	 158,63 

	ADVOGADO 
	17
	 29.214,40 
	 16.546,42 
	 176,56 

	ANALISTA DE DESENVOLVIMENTO DE SISTEMAS 
	71
	 17.909,16 
	 9.281,66 
	 192,95 

	ASSISTENTE ADMINISTRATIVO 
	264
	 9.681,40 
	 3.973,11 
	 243,67 

	CONTADOR 
	25
	 21.413,57 
	 10.330,37 
	 207,29 

	GERENTE ADMINISTRATIVO 
	5
	 33.621,90 
	 26.235,81 
	 128,15 

	SECRETARIA (O) EXECUTIVA (O) 
	25
	 35.319,19 
	 15.086,07 
	 234,12 

	ELETRONORTE

	ASSISTENTE ADMINISTRATIVO 
	5
	 17.063,55 
	 4.364,19 
	 390,99 

	ELETRICISTA DE MANUTENCAO DE LINHAS ELETRICAS TELEFONICAS E DE COMUNICACAO DE DADOS 
	38
	 14.505,60 
	 4.666,86 
	 310,82 

	ENGENHEIRO ELETRICISTA DE MANUTENCAO 
	5
	 40.890,28 
	 16.737,25 
	 244,31 

	OPERADOR DE SUBESTACAO 
	7
	 14.373,11 
	 8.510,39 
	 168,89 

	FINAME

	ASSISTENTE ADMINISTRATIVO 
	20
	 26.769,92 
	 7.061,25 
	 379,11 

	SUPERVISOR ADMINISTRATIVO 
	5
	 29.758,76 
	 17.348,02 
	 171,54 

	FINEP

	ADMINISTRADOR 
	79
	 20.656,14 
	 6.833,60 
	 302,27 

	ANALISTA DE DESENVOLVIMENTO DE SISTEMAS 
	49
	 21.276,92 
	 8.694,23 
	 244,72 

	ASSISTENTE ADMINISTRATIVO 
	172
	 10.738,86 
	 4.185,64 
	 256,56 

	CONTADOR 
	31
	 21.391,97 
	 9.069,98 
	 235,85 

	SERPRO

	ADMINISTRADOR 
	232
	 13.947,84 
	 5.409,41 
	 257,84 

	ADMINISTRADOR DE REDES 
	237
	 17.774,28 
	 9.601,55 
	 185,12 

	ADMINISTRADOR DE SISTEMAS OPERACIONAIS 
	276
	 15.213,21 
	 5.052,83 
	 301,08 

	ADVOGADO 
	29
	 12.821,70 
	 9.743,32 
	 131,59 

	ANALISTA DE DESENVOLVIMENTO DE SISTEMAS 
	1.176
	 14.888,54 
	 11.329,36 
	 131,42 

	ANALISTA DE NEGOCIOS 
	69
	 22.644,53 
	 15.760,45 
	 143,68 

	ANALISTA DE RECURSOS HUMANOS 
	52
	 12.939,69 
	 5.912,77 
	 218,84 

	ANALISTA DE SUPORTE COMPUTACIONAL 
	209
	 16.103,45 
	 8.934,35 
	 180,24 

	ASSISTENTE ADMINISTRATIVO 
	339
	 9.394,12 
	 3.805,51 
	 246,86 

	AUXILIAR DE ESCRITORIO 
	1.272
	 5.337,27 
	 4.159,97 
	 128,30 

	ECONOMISTA FINANCEIRO 
	11
	 18.830,19 
	 6.248,77 
	 301,34 

	OPERADOR DE COMPUTADOR (INCLUSIVE MICROCOMPUTADOR) 
	58
	 12.120,53 
	 4.799,82 
	 252,52 

	PROGRAMADOR DE SISTEMAS DE INFORMACAO 
	389
	 13.126,96 
	 7.441,55 
	 176,40 

	TECNICO DE APOIO AO USUARIO DE INFORMATICA (HELPDESK) 
	232
	 11.697,76 
	 3.369,10 
	 347,21 

Os dados acima indicam diversas ocupações, por empresa, com remuneração média bem acima da remuneração de mercado, em alguns casos superando em mais de 300% essa métrica. Ressalte-se que a comparação é com duas medianas de mercado.
Os resultados apontam para um desalinhamento entre as remunerações praticadas pelas empresas estatais e às do setor privado. Fica evidente que em alguns casos a remuneração daquelas empresas é bem superior. Nessa situação, destacam-se o grupo BNDES (BNDES, FINAME e BNDESPAR) , o grupo Petrobrás (BREITENER JARAQUI, BREITENER TAMBAQUI, PBIO, BREITENER, BR, entre outras) , o grupo Eletrobrás (ELETRONORTE, ELETROBRAS, CERON, AmE e CEPISA) , além dessas, cabe destacar o FINEP, TELEBRAS, ABGF, CODESP, INFRAERO, SERPRO, EMGEA.
Em reunião com a equipe de fiscalização, representantes da Sest argumentaram que uma das variáveis que explicam essa discrepância é a prática do mercado em demitir empregados mais antigos e contratar novos com remuneração mais baixa. Outra explicação é a prática da "pejotização", pela qual o empregado constitui pessoa jurídica para a prestação dos serviços ao antigo empregador. Há, também, ocupações no âmbito das empresas públicas que não são mais valorizadas pelo setor privado.
3.1.1.  Remuneração dos dirigentes
Avaliar e comparar remuneração de dirigentes de corporações é uma tarefa complexa, haja vista as diversas formas de recompensar o trabalho desses profissionais (honorário fixo, remuneração viável, diversos benefícios, incluindo, moradia, previdência complementar, seguro de vida, etc.) . Além disso, em muitos casos, essas remunerações estão atreladas ao atendimento de metas e objetivos corporativos, o que pode afetar significativamente os montantes envolvidos.
Isso posto, uma forma objetiva encontrada pela equipe de fiscalização para atingir o propósito desse tópico foi selecionar uma amostra de empresas que adotassem um modelo padrão de divulgação de informações institucionais.  No caso, temos o Formulário de Referência, que é um documento exigido pela CVM às companhias abertas para dar maior transparência acerca de suas atividades, estrutura de capital, administração, dados financeiros, entre diversos outros assuntos, inclusive sobre "remuneração dos administradores".
Nesse cenário, foram selecionadas de forma intencional algumas empresas estatais e privadas (com perfis semelhantes, seja em estrutura ou área de atuação, sempre que possível) , a fim de comparar a remuneração de seus administradores, na forma como publicada nos respectivos formulários de referência. A tabela abaixo apresenta os resultados obtidos:
Tabela 7 - Remuneração média individual da diretoria estatutária (em R$ mil) - exercício de 2016
	Remuneração
	Banco do Brasil
	BB Seguridade
	Bradesco
	Eletrobrás
	CPFL
	Petrobras
	Vale

	Fixa anual
	 957,96 
	 919,31 
	 1.974,99 
	 1.175,78 
	 1.203,99 
	 1.983,86 
	 4.693,02 

	Variável 
	 231,48 
	 343,56 
	 2.096,25 
	 76,96 
	 517,62 
	 -   
	 380,26 

	Outros benefícios
	 215,46 
	 140,84 
	 1.841,75 
	 106,56 
	 -   
	 228,90 
	 2.606,72 

	Valor total anual
	 1.411,03 
	 1.403,71 
	 5.912,99 
	 1.359,31 
	 1.721,61 
	 2.212,75 
	 7.680,00 

	Equivalente Mensal 
	 105,85 
	 105,30 
	 443,58 
	 101,97 
	 129,15 
	 166,00 
	 576,14 

Fonte: Formulários de Referência das empresas selecionadas relativos ao exercício de 2016
Observa-se da tabela acima que a remuneração média dos dirigentes estatais, ainda que bastante elevadas, estão em compatibilidade com as praticadas pelo mercado privado, principalmente quando se observa a remuneração fixa. 
A grande diferença encontrada é em relação à remuneração variável que está associada ao atendimento de metas e objetivos corporativos, que no setor privado é bem maior. Por exemplo, o Bradesco pagou, em média, R$ 2 milhões de reais aos seus diretores estatutários, enquanto o Banco do Brasil R$ 230 mil reais. Por certo, essa modalidade de remuneração influencia na atração e retenção de talentos e é muito utilizada pelo setor privado. 
3.2. Quanto a Participação nos Lucros e Resultados (PLR) representa da remuneração total dos empregados das empresas estatais não dependentes?
A PLR é uma modalidade de pagamento feito ao empregado referente à sua participação nos lucros ou resultados da empresa. É um direito do trabalhador que encontra amparo constitucional (art. 7º, XI, da CF/1988) e está regulada pela Lei 10.101/2000.
Para esta análise, necessitou-se solicitar às empresas que enviassem as fichas financeiras de seus empregados relativas ao exercício financeiro de 2016, discriminando a remuneração anual e quanto foi pago a título da PLR a cada um deles, uma vez que essa informação não consta na RAIS.
A tabela abaixo apresenta os resultados, por empresa, da comparação entre o valor da PLR e a remuneração anual, bem como o valor médio da PLR pago por cada uma delas.
Tabela 8 - Pagamento da PLR realizado pelas estatais não dependentes relativo ao exercício de 2016
	Empresas
	¿ Remuneração anual (R$ mil) 
 (A) 
	Qtd. Empregados que receberam PLR
	¿ PLR (R$ mil) 
 (B) 
	PLR médio pago (R$ mil) 
	% (B/A) 

	Grupo Petrobras
	LIQUIGÁS
	 188.297,09
	 3.124
	 29.003,30
	 9,28
	 15,40 

		GÁS BRASILIANO
	 9.131,49 
	 78 
	 824,79 
	 10,57 
	 9,03 

	Grupo Eletrobras
	ELETRONORTE
	 676.161,57 
	 3.003 
	 84.424,06 
	 28,11 
	 12,49 

		FURNAS
	 623.581,44 
	 3.552 
	 42.755,11 
	 12,04 
	 6,86 

		CHESF
	 550.315,49 
	 4.664 
	 75.496,67 
	 16,19 
	 13,72 

		ELETROSUL
	 218.446,74 
	 1.648 
	 37.952,05 
	 23,03 
	 17,37 

		ELETROBRAS
	 192.431,63 
	 1.142 
	 37.863,23 
	 33,16 
	 19,68 

		Outras Subsidiárias
	 861.121,86 
	 6.964,00 
	 24.854,19 
	 3,57 
	 2,89 

	Grupo BB
	BB
	 8.285.241,16 
	 102.609 
	 1.142.857,38 
	 11,14 
	 13,79 

		COBRA TECNOLOG
	 134.483,37 
	 3.140 
	 1.187,13 
	 0,38 
	 0,88 

		BB SEGURIDADE
	 23.662,34 
	 145 
	 3.257,05 
	 22,46 
	 13,76 

	Grupo BNDES
	BNDES
	 762.001,18 
	 2.699 
	 228.186,21 
	 84,54 
	 29,95 

		BNDESPAR
	 18.097,50 
	 52 
	 5.649,62 
	 108,65 
	 31,22 

		FINAME
	 17.382,63 
	 48 
	 5.264,86 
	 109,68 
	 30,29 

	Demais empresas
	CAIXA
	 9.380.586,30 
	 94.414 
	 1.262.100,45 
	 13,37 
	 13,45 

		BNB
	 879.175,91 
	 7.200 
	 31.379,73 
	 4,36 
	 3,57 

		BASA
	 276.109,03 
	 3.158 
	 22.373,66 
	 7,08 
	 8,10 

		FINEP
	 143.037,37 
	 730 
	 6.322,19 
	 8,66 
	 4,42 

		Outras empresas
	 132.197,00 
	 1.873,00 
	 1.185,92 
	 0,63 
	 0,90 

	Total
	 23.371.461,11 
	 240.243 
	 3.042.937,60 
	 12,67 
	 13,02 

Entre as empresas analisadas, verifica-se que os maiores pagamentos da PLR foram realizados pelo grupo BNDES (BNDES, BNDESPAR e FINAME) . Em média, os empregados dessas empresas perceberam R$ 84,54 mil, R$ 108,65 mil e R$ 109,68 mil, respectivamente. Assim, essa modalidade de pagamento chegou a corresponder a praticamente um terço da remuneração anual do exercício financeiro de 2016, equivalendo a aproximadamente quatro salários mensais. Ressalte-se que os 20% maiores pagamentos realizados (560 empregados) tiveram média de R$ 151.750,93, sendo que alguns deles superaram os R$ 250 mil.
Registre-se que o efeito da retração econômica nos últimos anos impactou diretamente nos resultados das empresas, sejam elas públicas ou privadas, de modo que pagamentos da PLR, que são atrelados a resultados, passaram a ser mais baixos ou até mesmo inexistentes no âmbito das empresas estatais. Portanto, em vista à retomada do crescimento, é possível inferir que as empresas públicas irão realizar pagamentos da PLR mais vultosos, pois, conforme informações apresentadas pela Sest, "O resultado dos conglomerados Empresas Estatais Federais, na comparação dos doze meses de 2017, com os doze meses de 2016, o lucro passou de R$ 9,0 bilhões para R$ 28,4 bilhões (aumento de 214%) " (Fonte: Boletim das Empresas Estatais Federais Número 5, referente ao 4º Trimestre de 2017) .
A fim de averiguar alguns pontos da política da PLR praticada pelas empresas públicas deste levantamento, foram inseridas questões sobre o assunto no questionário que lhes foi encaminhado. Responderam ao questionário 88 empresas.
Constatou-se, a partir da consolidação das respostas, que 54 empresas geraram lucro líquido no exercício financeiro de 2016. Dessas, 23 informaram que realizaram pagamento da PLR. Por seu turno, das 34 empresas que não geraram lucro líquido, 8 realizaram pagamentos a título do aludido programa, sendo todas do grupo Eletrobrás (AmE, AmGT, CEAL, CEPEL, CERON, CGTEE, ELETROACRE, ELETRONUCLEAR) . Em complemento, essas empresas esclareceram que a PLR foi paga com base no Termo de Pactuação de Metas para PLR 2015/2016 firmado no âmbito das empresas Eletrobrás, no qual constam diversas metas e indicadores de desempenho, que vão além do lucro. 
3.3. Caso o limite remuneratório do serviço público (art. 37, XI, CF/1988 - teto remuneratório) fosse adotado pelas empresas estatais não dependentes, quantos empregados públicos seriam afetados e qual o impacto financeiro?
Consoante dispõe expressamente o §9º do art. 37 da CF/1988, abaixo transcrito, as regras para apuração do teto constitucional se aplicam às empresas públicas e às sociedades de economia mista dependentes de recursos públicos para pagamento de despesas de pessoal e custeio em geral:
§ 9º O disposto no inciso XI aplica-se às empresas públicas e às sociedades de economia mista, e suas subsidiárias, que receberem recursos da União, dos Estados, do Distrito Federal ou dos Municípios para pagamento de despesas de pessoal ou de custeio em geral.  (Incluído pela Emenda Constitucional nº 19, de 1998) 
Embora as empresas estatais não dependentes não se sujeitem aos limites remuneratórios impostos à Administração Pública, é preciso ter a percepção do impacto financeiro e de quantos empregados públicos seriam afetados caso tal regra lhes fosse aplicada. Isso porque está em curso no Senado Federal a PEC 58/2016, que propõe alterar o § 9º do art. 37 da CF/88, de modo a submeter a remuneração paga por todas empresas públicas, sociedades de economia mista e suas subsidiárias ao teto constitucional. Além disso, há discussões acerca da dependência econômica de algumas estatais que hoje são consideradas não dependentes. 
Portanto, a finalidade deste tópico é analisar e quantificar os efeitos financeiros da alteração proposta pela aludida PEC, que resultaria na limitação do pagamento da remuneração dos empregados públicos das empresas estatais não dependentes ao subsídio dos Ministros do Supremo Tribunal Federal (atualmente, R$ 33.763,00 - Lei 13.091/2015) . 
Para atingir essa finalidade, compararam-se as remunerações anuais desses empregados públicos com o equivalente anual ao teto constitucional de R$ 450.060,70 (13,33* R$ 33.763,00) , valor que considera a gratificação natalina e um terço de férias. A tabela abaixo consolida os resultados por empresa:
Tabela 9 - Efeitos de uma possível aplicação do teto remuneratório às estatais não dependentes
	Empresas
	Qtd. Empregados
 (A) 
	¿ Remuneração anual (R$ mi) 1
 (B) 
	Qtd. Empregados superando teto-ano
 (C) 
	% (C/A) 
	¿ montante que supera o teto-ano (R$ mi) 1
 (D) 
	% (D/B) 

	Grupo Petrobras
	PETROBRAS
	44.742
	10.657,55
	3.068
	6,86
	402,09
	3,77

		BR
	3.420
	676,36
	201
	5,88
	29,64
	4,38

		TRANSPETRO
	4.650
	756,37
	48
	1,03
	3,14
	0,42

		LIQUIGÁS
	2.690
	181,15
	16
	0,59
	2,08
	1,15

		Outras Subsidiárias
	808
	139,89
	25
	3,09
	2,71
	1,94

		Sub-total
	56.310
	12.411
	3.358
	5,96
	440
	3,54

	Grupo Eletrobras
	ELETRONORTE
	3.183
	803,99
	380
	11,94
	63,67
	7,92

		CHESF
	4.471
	636,81
	111
	2,48
	9,88
	1,55

		ELETRONUCLEAR
	1.862
	334,31
	75
	4,03
	6,3
	1,88

		FURNAS
	3.346
	632,42
	90
	2,69
	6,27
	0,99

		ELETROSUL
	1.514
	224,52
	27
	1,78
	3,26
	1,45

		ELETROBRAS
	952
	177,66
	34
	3,57
	2,95
	1,66

		BVENERGIA
	275
	42,97
	10
	3,64
	1,04
	2,42

		CEPEL
	392
	70,49
	17
	4,34
	1
	1,42

		Outras Subsidiárias
	4.293
	444,45
	19
	0,44
	1,18
	0,27

		Sub-total
	20.288
	3.368
	763
	3,76
	96
	2,84

	Grupo BNDES
	BNDES
	2.611
	773,44
	326
	12,49
	43,02
	5,56

		BNDESPAR
	47
	17,21
	12
	25,53
	3,03
	17,61

		FINAME
	45
	17,4
	10
	22,22
	1,98
	11,38

		Sub-total
	2.703
	808
	348
	12,87
	48
	5,94

	Demais Empresas
	BB
	88.054
	7.733,97
	108
	0,12
	31,54
	0,41

		CAIXA
	90.923
	9.973,66
	50
	0,05
	3,57
	0,04

		FINEP
	689
	157,24
	18
	2,61
	0,82
	0,52

		CDRJ
	812
	126,45
	9
	1,11
	0,68
	0,54

		SERPRO
	9.670
	1.103,00
	7
	0,07
	0,56
	0,05

		ECT
	94.236
	4.657,93
	10
	0,01
	0,45
	0,01

		Outras empresas
	27.165
	2.946,02
	34
	0,13
	1,21
	0,04

		Sub-total
	311.549
	26.698
	236
	0,08
	39
	0,15

	Total
	390.850
	43.285
	4.705
	1,20
	622
	1,44

Fonte: RAIS-2016.
 (1) Remuneração anual com gratificação natalina e um terço de férias. Não considera pagamentos da PLR.
Conforme mostram os dados da tabela, o impacto financeiro relativo ao ano de 2016 seria de R$ 622,04 milhões de reais e atingiria 4.705 empregados. Em termos percentuais, o impacto seria de 1,44% do somatório total das remunerações e atingiria 1,20% dos empregados. Essas estimativas são conservadoras, pois não consideram o pagamento da PLR.
Importante notar que algumas empresas seriam afetadas significativamente, como é o caso do BNDESPAR, FINAME, ELETRONORTE, BNDES, BR e PETROBRAS, que teriam 17,63%, 11,38%, 7,92%, 5,56%, 4,38% e 3,77% dos empregados se submetendo ao teto constitucional. Cabe salientar que essas seis empresas responderiam por R$ 579,84 milhões do impacto financeiro (91,62%) , sendo que só a PETROBRAS responderia por R$ 402,09 milhões (64,64%) .
3.4. Quais medidas estão sendo adotadas pelas empresas estatais não dependentes para dar efetividade às normas de transparência e divulgação de remuneração, constantes no Estatuto das Empresas Estatais (Lei 13.303/2016) e respectivo Decreto regulamentador (Decreto 8.945/2016) ? 
Conforme dispõem as referidas normas, empresa pública e a sociedade de economia mista deverão divulgar toda e qualquer forma de remuneração dos administradores e conselheiros fiscais (art. 12, inciso I, da Lei 13.303/2016, c/c art. 19 do Decreto 8.945/2016) . Sendo assim, buscou-se identificar, por meio do questionário, quais medidas as empresas públicas vêm adotando com vista à adequação a esse dever.
Perguntadas a respeito da divulgação da remuneração de seus administradores e conselheiros, 21 empresas (23,9%) responderam que disponibilizam essa informação de forma individual na Internet. No tocante à publicização da remuneração dos demais empregados, 16 empresas (18,2%) afirmaram que prestam o mesmo serviço.
Deve-se ponderar que quando o questionário foi aplicado, ainda estava em vigor o prazo estipulado pela Lei 13.303/2016 para que as empresas estatais promovessem as adaptações necessárias à referida lei (art. 91) , que se encerrou em 30/6/2018.
Nesse cenário, foi solicitado, ainda, que informassem sobre quais medidas estavam em curso a fim de dar efetividade às normas de transparência ora em questão. Excluindo as empresas que já divulgam a remuneração de seus empregados, ou que tinham medidas em andamento nesse sentido, destacam-se alguns trechos das respostas apresentadas (destaques inseridos) :
Por tratar-se de Sociedade Anônima de capital aberto, a Petrobras reserva-se o direito de não divulgar tais informações de seus empregados, por questões relacionadas à competitividade. Quanto às informações relacionadas aos seus dirigentes, a Empresa estrutura a forma de disponibilizá-las em sua página na internet, de forma consolidada, em 2018, com base no modelo de formulário da Comissão de Valores Mobiliários (CVM) .
Conforme disposto no parágrafo 1º do artigo 5º do Decreto 7.724, de 16.05.2012, a divulgação de informações de empresas de sociedade de economia mista que atuem em regime de concorrência, está sujeita ao disposto no art. 173 da Constituição e está submetida às normas pertinentes da Comissão de Valores Mobiliários, a fim de assegurar sua competitividade, governança corporativa e os interesses de acionistas minoritários.
Com relação à Lei de Acesso à informação, vigente desde 2012, a BB Gestão de Recursos - Distribuidora de Títulos e Valores Mobiliários S.A. (BB DTVM) fornece informações sempre que solicitadas por meio do canal e-SIC - Sistema Eletrônico do Serviço de Informação ao Cidadão.
No âmbito de regulação da Comissão de Valores Mobiliários (CVM) , o assunto é tratado pela Instrução CVM nº 480. Por meio desta instrução, a BB Seguridade apresenta os dados, passíveis de divulgação, por meio do "Formulário de Referência", disponível no link http://www.bbseguridaderi.com.br/pt/publicacoes-e-comunicados/fformularios-de-referencia.
As relações trabalhistas entre a Cobra Tecnologia S.A. (BBTS) e seus empregados são regidas pela Consolidação das Leis do Trabalho (CLT) , e não pela Lei 8.112/90. Logo, os funcionários da BBTS não são servidores ou agentes públicos, mas sim empregados pelo regime celetista. Este fato impede a divulgação de valores e benefícios por ele percebidos. E, caso o funcionário entenda que foi prejudicado com a divulgação indevida de suas informações pessoais, poderá ajuizar reclamação trabalhista pleiteando indenização por danos morais, e isto também é um risco para a Companhia.
A questão do BNDES e suas subsidiárias estarem sujeitos ao mesmo regime das empresas privadas (livre concorrência) e explorar atividade econômica como instituição financeira regulada pelo Banco Central do Brasil (Bacen) , faz com que o Sistema BNDES não divulgue a remuneração de seus empregados, tendo em vista se tratar de: INFORMAÇÃO SIGILOSA CONTROLADA (Informação Pessoal) , com fulcro no art. 31 da Lei nº 12.527, de 18 de novembro de 2011 c/c arts. 3º, IV e 55 do Decreto nº 7.724, de 16 de maio de 2012, c/c arts. 7º, I e 36, §2º, VIII da OS PRESI 01/2015 - BNDES, de 22 de janeiro de 2015. Nesse sentido, não há previsão para implementação da divulgação da remuneração dos empregados do BNDES e de suas subsidiárias.
Todavia, buscando zelar pela transparência e primar pelo acesso do cidadão a esse tipo de informação, a empresa divulga em seu sítio da internet, o Plano Estratégico de Cargos e Salários - PECS (incluindo as tabelas salariais) , o qual tem por objetivo estabelecer os princípios e as normas administrativas que definem as relações de trabalho entre as empresas do Sistema BNDES e seus empregados, em complementação à Legislação Trabalhista.
Como se vê, o principal argumento para não divulgar a remuneração dos empregados públicos de forma irrestrita, envolve questões de competitividade. Temos ainda questões de sigilo que podem ensejar possíveis reclamações trabalhistas no caso de divulgação indevida de informações pessoais dos empregados, visto que são regidos pela CLT. 
4. CONCLUSÃO
A partir deste levantamento, foi possível analisar quantitativamente a remuneração dos empregados e dirigentes das empresas estatais não dependente, sendo considerado para tal fim a remuneração paradigma (mediana de mercado) extraída da RAIS-2016, as fichas financeiras encaminhadas pelas referidas empresas e informações constantes na Internet.
Conforme visto neste relatório, de um total de 399.015 empregados públicos constantes na RAIS-2016, foi possível identificar referências de mercado para 216.021 (54,14%) , nos termos da metodologia apresentada. Desses 216.021, identificaram-se 200.578 (92,85%) com remuneração acima da mediana de mercado, sendo que 120.238 (55,66%) percebendo remuneração que supera duas medianas de mercado. Nessa situação, destacam-se o grupo BNDES (BNDES, FINAME e BNDESPAR) , o grupo Petrobrás (BREITENER JARAQUI, BREITENER TAMBAQUI, PBIO, BREITENER, BR, entre outras) , o grupo Eletrobrás (ELETRONORTE, ELETROBRAS, CERON, AmE e CEPISA) , além dessas, cabe destacar o FINEP, TELEBRAS, ABGF, CODESP, INFRAERO, SERPRO, EMGEA.
Isso pode acontecer, dentre outros fatores, em função da prática do mercado privado em demitir empregados mais antigos e contratar novos com remuneração mais baixa.  Outra explicação é a "pejotização", pela qual o empregado constitui pessoa jurídica para a prestação dos serviços ao antigo empregador.
Especificamente quanto às remunerações dos dirigentes estatutários, ainda que bastante elevadas, verificou-se que estão em compatibilidade com o mercado privado, principalmente quando se observa a remuneração fixa desses profissionais. A grande diferença encontrada foi em relação à remuneração variável, associada ao atendimento de metas e objetivos corporativos, que no setor privado é bem maior.
 No tocante à PLR relativa ao exercício financeiro de 2016, verificou-se que os maiores pagamentos foram realizados pelo grupo BNDES (BNDES, BNDESPAR e FINAME) . Em média, os empregados dessas empresas perceberam, só a título desse programa, R$ 84,54 mil, R$ 108,65 mil e R$ 109,68 mil, respectivamente. Ressalte-se que os 20% maiores pagamentos realizados tiveram média de R$ 151.750,93, sendo que alguns superaram os R$ 250 mil.
Quanto aos possíveis efeitos da aplicação do teto constitucional às empresas não dependentes, estimou-se que o impacto financeiro relativo ao ano de 2016 seria de R$ 622,04 milhões de reais (1,44% do somatório total das remunerações) e atingiria 4.705 empregados (1,20% do total de empregados público) . Apenas algumas empresas seriam afetadas significativamente, como é o caso do BNDESPAR, FINAME, ELETRONORTE, BNDES, BR e PETROBRAS, que teriam 17,63%, 11,38%, 7,92%, 5,56%, 4,38% e 3,77% dos empregados se submetendo ao teto constitucional. As estimativas são conservadoras, pois não consideraram o pagamento da PLR.
Os dados apresentados demonstram que a presente fiscalização cumpriu o seu principal objetivo, que era detectar possíveis casos de pagamento de salários a empregados ou dirigentes de empresas estatais não dependentes que firam a razoabilidade e a compatibilidade com aqueles praticados no mercado privado, de modo a contribuir para melhoria da transparência dos gastos com pessoal dessas empresas, e, consequentemente, aumento do controle social.
Com relação aos benefícios da fiscalização, espera-se que as informações do presente Levantamento subsidiem a Administração Pública no aprimoramento da política remuneratória das empresas públicas e das sociedades de economia mista, de modo a evitar a ocorrência de salários incompatíveis com às práticas do mercado privado. Sendo assim, recomenda-se enviar cópia do presente relatório, acompanhado do voto e do acórdão a ser proferido, para: i) à Sest, a quem cabe se manifestar sobre os pleitos das empresas estatais, no que se refere à política salarial; ao Senado Federal, considerando a tramitação da EC 58/2016, que propõe alterar o § 9º do art. 37 da CF/1988, com o objetivo de submeter todas empresas estatais ao teto constitucional; e à Casa Civil da Presidência da República, a quem compete assistir o Presidente na gestão da administração pública federal, tendo em vista que está em curso discussões sobre a privatização dessas empresas.
Por fim, ressalte-se que, em item não digitalizável aos autos, constam as planilhas eletrônicas com os resultados das comparações realizadas neste levantamento, relacionando os empregados, por empresa e por ocupação, entre outras informações.
5. PROPOSTA DE ENCAMINHAMENTO
Ante o exposto, submetem-se os autos à consideração superior, propondo o encaminhamento do presente relatório, acompanhado do voto e do acórdão a ser proferido, para os seguintes órgãos:
a)  à Secretaria de Coordenação e Governança das Empresas Estatais do Ministério do Planejamento, Desenvolvimento e Gestão, a fim de que as informações possam auxiliar no estabelecimento ou aprimoramento de diretrizes relativas à política de remuneração dos empregados das empresas públicas e das sociedades de economia mista, de modo a evitar a ocorrência de salários incompatíveis com às práticas do mercado privado;
b) às Comissões de Constituição, Justiça e Cidadania e de Assuntos Econômicos do Senado da República, de forma que utilizem as informações como subsídio na apreciação da Proposta de Emenda à Constituição 58/2016, que propõe alterar o § 9º do art. 37 da CF/1988, com objetivo de submeter a remuneração paga por todas empresas públicas, sociedades de economia mista e suas subsidiárias ao teto constitucional;
c) à Casa Civil da Presidência da República, a quem compete assistir o Presidente na avaliação e no monitoramento da gestão dos órgãos e das entidades da administração pública federal, tendo em vista que está em curso discussões sobre privatização das empresas estatais;
d) arquivar os presentes autos, com fundamento no art. 169, inciso V, do Regimento Interno do TCU, c/c item 111 dos Padrões de Levantamento, aprovado pela Portaria-Segecex 24/2018.
Em face de discordância em relação a critérios de comparação das remunerações praticadas nos âmbitos dos setores público e privado, determinei, por meio do Despacho de peça 278, o retorno dos autos à Sefip para fins de adoção de critérios mais consistentes. Em adição, solicitei que a unidade instrutiva elaborasse instrução complementar, contemplando os novos critérios de comparação definidos.
Em atendimento ao citado Despacho, a Sefip, de forma uníssona (peças 287 a 289) , elaborou a seguinte instrução, transcrita a seguir com os ajustes de forma pertinentes:
Trata-se de levantamento realizado pela Secretaria de Fiscalização de Pessoal (Sefip) , com o objetivo de coletar informações sobre os valores de remuneração dos empregados e dirigentes das empresas públicas não dependentes dos recursos do Tesouro Nacional e analisar a razoabilidade e compatibilidade desses valores com aqueles praticados no mercado de trabalho privado, bem como de avaliar as medidas adotadas pelas estatais para dar efetividade às normas de transparência e divulgação das remunerações pagas.	
Em cumprimento ao despacho do Ministro Relator de 20/2/2019 (peça 278) , que determinou a realização de análises complementares às constantes no relatório do levantamento, esta instrução apresenta novas tabelas, comparando a mediana das remunerações de grupos de empregados de estatais com as medianas do mercado privado e com os salários máximos encontrados. 
Relembre-se que as comparações apresentadas no relatório foram restritas às empresas privadas que possuem as mesmas classificações de atividade econômica (CNAE) , região, porte e ocupações (CBO) das empresas públicas. Além disso, restringiu-se a análise às ocupações que possuem ao menos cinco empregados na estatal e dez empregados no mercado privado. Não houve filtragem em relação à quantidade mínima de empresas privadas necessárias para comparação em um mesmo grupo de ocupação. Neste trabalho complementar, entretanto, optou-se por restringir também as comparações a ocupações com pelo menos três empresas privadas com parâmetros semelhantes aos das estatais.
Os parâmetros descritos acima foram definidos para que a comparação entre ocupações em empresas públicas e privadas fosse mais adequada. Esses filtros, no entanto, diminuem significantemente a amostra, conforme se vê na tabela abaixo, que apresenta a base de dados inicial e a amostra final. 
Tabela 1 - Distribuição, por estatal, do conjunto inicial de dados e a amostra final.
	Empresa Estatal
	Qtd grupos (CNAE-CBO-Região) 
	Qtd grupos com empresas
	Qtd grupos com empresas de mesmo porte 
	Qtd grupos com empresas de mesmo porte e quantitativos mínimos

	LIQUIGAS DISTRIBUIDORA S.A.
	100
	97
	75
	39

	SERVICO FEDERAL DE PROCESSAMENTO DE DADOS (SERPRO) 
	152
	142
	78
	29

	EMPRESA DE TECNOLOGIA E INFORMACOES DA PREVIDENCIA SOCIAL - DATAPREV
	127
	121
	78
	21

	BANCO DO NORDESTE DO BRASIL SA
	63
	54
	47
	19

	COMPANHIA ENERGETICA DO PIAUI
	44
	39
	35
	17

	ELETROBRAS TERMONUCLEAR S.A. - ELETRONUCLEAR
	84
	68
	51
	16

	EMPRESA GERENCIAL DE PROJETOS NAVAIS
	91
	56
	49
	15

	BANCO DO BRASIL SA
	69
	55
	42
	15

	COMPANHIA DOCAS DO ESTADO DE SAO PAULO CODESP
	106
	84
	56
	13

	COMPANHIA DE GERACAO TERMICA DE ENERGIA ELETRICA
	54
	44
	38
	13

	CASA DA MOEDA DO BRASIL CMB
	53
	46
	30
	12

	FURNAS-CENTRAIS ELETRICAS S.A.
	162
	139
	58
	10

	CAIXA ECONOMICA FEDERAL
	90
	56
	29
	10

	COMPANHIA ENERGETICA DE ALAGOAS - CEAL
	23
	20
	20
	10

	BBTUR VIAGENS E TURISMO LTDA
	33
	29
	27
	8

	COMPANHIA DOCAS DO RIO GRANDE DO NORTE-CODERN
	57
	38
	37
	6

	COMPANHIA DAS DOCAS DO ESTADO DA BAHIA CODEBA
	34
	30
	29
	6

	CENTRAIS DE ABASTECIMENTO DE MINAS GERAIS S/A - CEASAMINAS
	41
	36
	28
	6

	PETROLEO BRASILEIRO S A PETROBRAS
	1154
	554
	123
	5

	CENTRAIS ELETRICAS BRASILEIRAS SA
	57
	51
	19
	5

	COBRA TECNOLOGIA S.A.
	54
	53
	29
	4

	BOA VISTA ENERGIA S/A
	31
	30
	26
	4

	AMAZONAS GERACAO E TRANSMISSAO DE ENERGIA S.A
	32
	28
	26
	4

	PETROBRAS BIOCOMBUSTIVEL S/A
	33
	29
	23
	4

	CENTRO DE PESQUISAS DE ENERGIA ELETRICA CEPEL
	26
	25
	23
	4

	CEAGESP - COMPANHIA DE ENTREPOSTOS E ARMAZENS GERAIS DE SAO PAULO
	41
	37
	21
	4

	COMPANHIA DE ARMAZENS E SILOS DO EST DE MG CASEMG
	20
	19
	18
	4

	ATIVOS S.A. SECURITIZADORA DE CREDITOS FINANCEIROS
	11
	10
	10
	4

	COMPANHIA DOCAS DO CEARA
	10
	10
	9
	4

	COMPANHIA DOCAS DO RIO DE JANEIRO
	10
	10
	7
	4

	STRATURA ASFALTOS S.A.
	26
	24
	22
	3

	BANCO NACIONAL DE DESENVOLVIMENTO ECONOMICO E SOCIAL
	57
	40
	21
	3

	AGENCIA BRASILEIRA GESTORA DE FUNDOS GARANTIDORES E GARANTIAS S/A- ABGF
	23
	19
	18
	3

	BNDES PARTICIPACOES SA BNDESPAR
	19
	17
	16
	3

	COMPANHIA DOCAS DO ESPIRITO SANTO CODESA
	19
	16
	13
	3

	BANCO DA AMAZONIA SA
	4
	4
	4
	3

	CENTRAIS ELETRICAS DO NORTE DO BRASIL S/A ELETRONORTE
	208
	172
	36
	2

	CENTRAIS ELETRICAS DE RONDONIA SA CERON
	41
	37
	26
	2

	COMPANHIA PETROQUIMICA DE PERNAMBUCO-PETROQUIMICASUAPE
	37
	27
	22
	2

	COMPANHIA DE ELETRICIDADE DO ACRE
	26
	22
	20
	2

	FINANCIADORA DE ESTUDOS E PROJETOS - FINEP
	74
	29
	15
	2

	TERMOBAHIA S/A
	14
	11
	10
	2

	ARAUCARIA NITROGENADOS S.A.
	23
	13
	9
	2

	AGENCIA ESPECIAL DE FINANCIAMENTO INDUSTRIAL FINAME
	12
	10
	8
	2

	AMAZONAS DISTRIBUIDORA DE ENERGIA S/A
	52
	43
	31
	1

	TERMOMACAE LTDA
	13
	12
	9
	1

	BREITENER ENERGETICA S/A
	6
	6
	6
	1

	EMPRESA GESTORA DE ATIVOS - EMGEA
	9
	8
	5
	1

	ELETROSUL CENTRAIS ELETRICAS S/A
	120
	108
	95
	0

	PETROBRAS DISTRIBUIDORA S A
	186
	164
	43
	0

	TELECOMUNICACOES BRASILEIRAS SA TELEBRAS
	54
	46
	25
	0

	EMPRESA BRASILEIRA DE INFRA-ESTRUTURA AEROPORTUARIA
	113
	58
	19
	0

	COMPANHIA INTEGRADA TEXTIL DE PERNAMBUCO - CITEPE
	24
	16
	13
	0

	GAS BRASILIANO DISTRIBUIDORA S.A.
	21
	20
	11
	0

	COMPANHIA HIDRO ELETRICA DO SAO FRANCISCO
	106
	71
	8
	0

	EMPRESA BRASILEIRA DE HEMODERIVADOS E BIOTECNOLOGIA - HEMOBRAS
	40
	12
	8
	0

	BREITENER TAMBAQUI S.A.
	11
	10
	8
	0

	EMPRESA BRASILEIRA DE INFRAESTRUTURA AEROPORTUARIA - INFRAERO
	80
	35
	5
	0

	EMPRESA BRASILEIRA DE ADMINISTRACAO DE PETROLEO E GAS NATURAL SA-PRE-SAL PETROLEO SA-PPSA
	11
	8
	4
	0

	BREITENER JARAQUI S.A.
	6
	5
	4
	0

	UIRAPURU TRANSMISSORA DE ENERGIA SA
	2
	2
	2
	0

	EMPRESA BRASILEIRA DE CORREIOS E TELEGRAFOS
	286
	69
	1
	0

	EMPRESA DE TECNOLOGIA E INFORMACOES DA PREVIDENCIA - DATAPREV
	3
	3
	1
	0

	CAIXA PARTICIPACOES S/A - CAIXAPAR
	3
	1
	1
	0

	COMPANHIA DOCAS DO MARANHAO CODOMAR
	1
	1
	1
	0

	ENERGIA DOS VENTOS IX S.A
	1
	1
	1
	0

	ENERGIA DOS VENTOS V S.A
	1
	1
	1
	0

	ENERGIA DOS VENTOS VI S.A
	1
	1
	1
	0

	ENERGIA DOS VENTOS VII S.A
	1
	1
	1
	0

	TRANSENERGIA GOIAS S.A.
	1
	1
	1
	0

	PETROBRAS TRANSPORTE S.A - TRANSPETRO
	142
	7
	0
	0

	TRANSPORTADORA BRASILEIRA GASODUTO BOLIVIA-BRASIL S/A
	22
	6
	0
	0

	CAIXA SEGURIDADE PARTICIPACOES S/A
	1
	0
	0
	0

	CORREIOS PARTICIPACOES S/A
	1
	0
	0
	0

	Total Geral
	4.763
	3.167
	1.686
	376

O cruzamento de dados da RAIS (ano-base 2016) levantou inicialmente 4.763 grupos de ocupações com os parâmetros: Estatal-CNAE-CBO-Região. Desse total, 3.167 grupos tinham empresas privadas que se enquadravam nos mesmos parâmetros, mas a quantidade cai para 1.686 grupos quando se requer que a comparação seja feita com empresas de mesmo porte. Após aplicação de filtros de quantitativos mínimos de empregados e empresas, tem-se somente 376 grupos comparáveis. 
Vê-se que a Petrobras, por exemplo, com 1.154 grupos identificados inicialmente, teve apenas cinco ocupações comparáveis no mercado privado. Já o Serpro, de 152 grupos, 29 permaneceram na amostra selecionada para a presente instrução complementar. 
Após a definição da amostra de 376 grupos, fez-se a comparação entre as medianas das remunerações em empresas públicas e privadas. Observou-se que 85,63% (322/376) das medianas das estatais são maiores que as do mercado. Os grupos também foram classificados conforme a tabela a seguir:
Tabela 2 - Classificação das remunerações de grupos de ocupações de empresas estatais, em relação às pagas no mercado privado.
	Empresa Estatal
	Qtd grupos em que a mediana da estatal é de até 80% do mercado
	Qtd grupos em que a mediana da estatal está entre 80% e 120%
	Qtd grupos em que a mediana da estatal está entre 120% e 200% do mercado
	Qtd grupos em que a mediana da estatal é maior que 200% do mercado
	Total de grupos 

	AGENCIA BRASILEIRA GESTORA DE FUNDOS GARANTIDORES E GARANTIAS S/A- ABGF
	0
	0
	0
	3
	3

	AGENCIA ESPECIAL DE FINANCIAMENTO INDUSTRIAL FINAME
	0
	0
	0
	2
	2

	AMAZONAS DISTRIBUIDORA DE ENERGIA S/A
	0
	0
	1
	0
	1

	AMAZONAS GERACAO E TRANSMISSAO DE ENERGIA S.A
	0
	0
	2
	2
	4

	ARAUCARIA NITROGENADOS S.A.
	0
	0
	0
	2
	2

	ATIVOS S.A. SECURITIZADORA DE CREDITOS FINANCEIROS
	1
	0
	3
	0
	4

	BANCO DA AMAZONIA SA
	0
	2
	0
	1
	3

	BANCO DO BRASIL SA
	1
	3
	8
	3
	15

	BANCO DO NORDESTE DO BRASIL SA
	0
	0
	5
	14
	19

	BANCO NACIONAL DE DESENVOLVIMENTO ECONOMICO E SOCIAL
	0
	0
	0
	3
	3

	BBTUR VIAGENS E TURISMO LTDA
	3
	3
	1
	1
	8

	BNDES PARTICIPACOES SA BNDESPAR
	0
	0
	0
	3
	3

	BOA VISTA ENERGIA S/A
	0
	1
	2
	1
	4

	BREITENER ENERGETICA S/A
	0
	0
	0
	1
	1

	CAIXA ECONOMICA FEDERAL
	0
	0
	1
	9
	10

	CASA DA MOEDA DO BRASIL CMB
	0
	1
	4
	7
	12

	CEAGESP - COMPANHIA DE ENTREPOSTOS E ARMAZENS GERAIS DE SAO PAULO
	0
	0
	1
	3
	4

	CENTRAIS DE ABASTECIMENTO DE MINAS GERAIS S/A - CEASAMINAS
	2
	2
	1
	1
	6

	CENTRAIS ELETRICAS BRASILEIRAS SA
	0
	0
	2
	3
	5

	CENTRAIS ELETRICAS DE RONDONIA SA CERON
	0
	0
	0
	2
	2

	CENTRAIS ELETRICAS DO NORTE DO BRASIL S/A ELETRONORTE
	0
	0
	0
	2
	2

	CENTRO DE PESQUISAS DE ENERGIA ELETRICA CEPEL
	1
	0
	2
	1
	4

	COBRA TECNOLOGIA S.A.
	0
	3
	0
	1
	4

	COMPANHIA DAS DOCAS DO ESTADO DA BAHIA CODEBA
	0
	0
	4
	2
	6

	COMPANHIA DE ARMAZENS E SILOS DO EST DE MG CASEMG
	0
	1
	3
	0
	4

	COMPANHIA DE ELETRICIDADE DO ACRE
	0
	0
	2
	0
	2

	COMPANHIA DE GERACAO TERMICA DE ENERGIA ELETRICA
	7
	5
	0
	1
	13

	COMPANHIA DOCAS DO CEARA
	0
	0
	2
	2
	4

	COMPANHIA DOCAS DO ESPIRITO SANTO CODESA
	0
	1
	0
	2
	3

	COMPANHIA DOCAS DO ESTADO DE SAO PAULO CODESP
	0
	0
	3
	10
	13

	COMPANHIA DOCAS DO RIO DE JANEIRO
	0
	0
	2
	2
	4

	COMPANHIA DOCAS DO RIO GRANDE DO NORTE-CODERN
	0
	1
	2
	3
	6

	COMPANHIA ENERGETICA DE ALAGOAS - CEAL
	0
	0
	9
	1
	10

	COMPANHIA ENERGETICA DO PIAUI
	0
	1
	5
	11
	17

	COMPANHIA PETROQUIMICA DE PERNAMBUCO-PETROQUIMICASUAPE
	1
	1
	0
	0
	2

	ELETROBRAS TERMONUCLEAR S.A. - ELETRONUCLEAR
	1
	2
	9
	4
	16

	ELETROS CENTRAIS ELETRICAS S/A
	1
	10
	7
	5
	23

	EMPRESA DE TECNOLOGIA E INFORMACOES DA PREVIDENCIA SOCIAL - DATAPREV
	0
	2
	6
	13
	21

	EMPRESA GERENCIAL DE PROJETOS NAVAIS
	5
	4
	6
	0
	15

	EMPRESA GESTORA DE ATIVOS - EMGEA
	0
	0
	0
	1
	1

	FINANCIADORA DE ESTUDOS E PROJETOS - FINEP
	0
	0
	0
	2
	2

	FURNAS-CENTRAIS ELETRICAS S.A.
	0
	0
	7
	3
	10

	LIQUIGAS DISTRIBUIDORA S.A.
	2
	14
	21
	2
	39

	PETROBRAS BIOCOMBUSTIVEL S/A
	0
	0
	1
	3
	4

	PETROLEO BRASILEIRO S A PETROBRAS
	0
	1
	3
	1
	5

	SERVICO FEDERAL DE PROCESSAMENTO DE DADOS (SERPRO) 
	0
	0
	4
	25
	29

	STRATURA ASFALTOS S.A.
	0
	0
	1
	2
	3

	TERMOBAHIA S/A
	0
	1
	0
	1
	2

	TERMOMACAE LTDA
	0
	0
	0
	1
	1

	Total
	25
	59
	130
	162
	376

Vê-se que 43% das ocupações comparadas encontram-se na faixa de 200% acima do mercado. Do lado oposto, em menos de 15% dos casos a remuneração do mercado supera a das estatais e somente em 6,6% dos casos, a mediana da estatal é menor que 80% da mediana do mercado.
Além dessa análise, A título de exemplo, realizou-se filtragem dos casos em que, além de a mediana da estatal ser 200% maior que a mediana do mercado, é também 120% maior que a remuneração máxima encontrada no mercado. Foram encontrados 40 registros, ou seja, 10,63% da amostra selecionada. A tabela em anexo mostra esse resultado.
CONCLUSÃO
Os resultados da análise demonstram que, dos 376 grupos de ocupações analisados, 322 estão acima do mercado (85,63%) , sendo que 162 (43,09%) superam em 200% as medianas de mercado. Esses dados corroboram as conclusões apresentadas no relatório de levantamento, no qual se identificou que 92,85% dos empregados recebem remunerações acima da mediana de mercado e 55,66% percebem acima de duas medianas.
PROPOSTA DE ENCAMINHAMENTO
Realizada a complementação solicitada no despacho do Ministro Relator, propõe-se o retorno dos autos para sua apreciação.
É o Relatório.

8.1. Gustavo de Souza Vellame (OAB/RJ 153.962) e outros, representando Petróleo Brasileiro S.A.  
8.2. André Ribeiro Mignani e outros, representando Eletrobras Termonuclear S.A.  
8.3. Altevir Mascarenhas de Almeida e outros, representando Amazonas Geração e Transmissão de Energia S.A.  
8.4. Danilo Messere Romancini (OAB/DF 25.054) e outros, representando Banco Nacional de Desenvolvimento Econômico e Social (BNDES).  
8.5. Alessandro da Silva Portinho, representando Furnas Centrais Elétricas S.A. 
8.6. Alex Zeidan dos Santos (OAB/DF 19.546) e outros, representando Infraero.
8.7. Weltton Rodrigues Loiola (OAB/CE 14.683) e outros, representando o Banco do Nordeste.
8.8. Alexandre Bocchetti Nunes (OAB/RJ 93.294) e outros, representando o Banco do Brasil.

Procuradora-Geral Cristina Machado da Costa e Silva (manifestação oral).

LEVANTAMENTO DE AUDITORIA. INFORMAÇÕES ACERCA DO PAGAMENTO DE REMUNERAÇÃO A DIRIGENTES E A EMPREGADOS PÚBLICOS POR EMPRESAS ESTATAIS NÃO DEPENDENTES. PAGAMENTOS A EMPREGADOS PÚBLICOS EM PATAMARES SUPERIORES AO OBSERVADO NO SETOR PRIVADO. PAGAMENTO DE PARTICIPAÇÃO DE LUCROS EM EMPRESAS QUE TIVERAM PREJUÍZO NO ANO RESPECTIVO. NECESSIDADE DE MELHORIA DA TRANSPARÊNCIA E DIVULGAÇÃO DAS REMUNERAÇÕES PAGAS PELAS ESTATAIS. DETERMINAÇÕES À SEST. AUDIÊNCIA DOS RESPONSÁVEIS. DETERMINAÇÕES E À SEFIP.

RELATÓRIO DE LEVANTAMENTO (RL)

Secretaria de Fiscalização de Pessoal (Sefip).

Em apreciação, levantamento de auditoria realizado pela Secretaria de Fiscalização de Pessoal (Sefip) , com o objetivo de coletar informações sobre os valores de remuneração dos empregados e dirigentes das empresas públicas não dependentes dos recursos do Tesouro Nacional, analisar a razoabilidade e a compatibilidade desses valores com aqueles praticados por empresas integrantes do setor privado, bem como avaliar as medidas adotadas pelas estatais para dar efetividade às normas de transparência e divulgação das remunerações pagas, nos termos da Lei 13.303/2016, Estatuto das Empresas Estatais, e de sua norma regulamentadora, Decreto 8.945/2016.
A presente fiscalização foi realizada em atendimento à comunicação apresentada ao Plenário pelo Ministro Walton Alencar Rodrigues, na sessão extraordinária de 14/6/2017, que, na ocasião, externou sua preocupação com os elevados salários pagos aos empregados públicos no âmbito das estatais, além da falta de transparência dada a essas informações. Adicionalmente, por iniciativa do Ministro Benjamin Zymler, também foi aprovada a sugestão para que fosse avaliada a legalidade das parcelas que compõem a remuneração desses empregados públicos.
A Sefip promoveu dois tipos de análise comparativa com o setor privado. Uma envolvendo apenas os dirigentes das estatais e outra englobando os demais empregados. 
Após concluir pela compatibilidade dos níveis remuneratórios dos dirigentes das empresas estatais e pela prática de um patamar superior, quanto às remunerações dos demais empregados públicos, quando comparados aos observados no setor privado, a Sefip propõe, em uníssono (peças 267 a 269) , o encaminhamento das informações levantadas na presente fiscalização à Secretaria de Coordenação e Governança das Empresas Estatais (Sest) do Ministério da Economia, às Comissões de Constituição, Justiça e Cidadania e de Assuntos Econômicos do Senado e à Casa Civil da Presidência da República. 
Em razão de discordância quanto a critérios utilizados para comparação das remunerações praticadas nos setores públicos e privados, determinei, mediante Despacho de peça 278, o retorno dos autos à Sefip para elaboração de tabelas e análises complementares.
Em pronunciamento adicional, a Sefip, de forma uníssona (peças 287 a 289) e ao apresentar novos critérios de confrontação das remunerações praticadas nos referidos setores, corroborou as conclusões anteriormente por ela apresentadas.
Este levantamento de auditoria envolveu 104 empresas estatais não dependentes de recursos do Tesouro Nacional, nos termos da definição constante do art. 2º, inciso III, da Lei de Responsabilidade Fiscal (LRF) , englobando mais de 459.000 empregados públicos com dispêndio anual total em salários da ordem de R$ 44 bilhões, relativamente ao exercício de 2016. 
O pagamento de verbas salariais por parte dessas empresas, por expressa disposição do art. 37, § 9º, da CF/1988, não se submete ao teto de remuneração fixado pelo inciso XI do mesmo artigo, pois são regidas pelo regime jurídico próprio das empresas privadas. A não incidência do teto constitucional, contudo, não afasta a necessidade de observância do princípio da moralidade nem a garantia da razoabilidade das remunerações pagas, a ser aferida, entre outros, pela comparação com aquelas praticadas pelo mercado.
Há que se esclarecer que, para mitigar eventuais distorções nas confrontações realizadas com as remunerações pagas no setor privado, a Sefip criou padrões de comparação baseados na região geográfica do país, no setor econômico associado a cada empresa, no porte das empresas, ocupação das pessoas, restringindo ainda a análise às ocupações que possuíam ao menos cinco empregados na estatal e dez empregados no mercado privado para determinada ocupação.
Assim, aplicando-se tais critérios, identificaram-se 4.763 ocupações estatais comparáveis com as de mercado, considerando apenas a compatibilidade de regiões geográficas. Acrescentando a tal critério o ramo de atuação (setor econômico) , a quantidade de ocupações comparáveis é reduzida para 3.167. Ao se considerar também o critério de porte da empresa, a quantidade de ocupações comparáveis entre ambos os setores alcança 1.686, valor reduzido para 376 ocupações comparáveis quando se consideram também as restrições quantitativas de se ter, ao menos, cinco empregados na estatal e dez empregados no mercado privado para a mesma ocupação.
Apesar de a possibilidade de comparação salarial ter se reduzido a 376 ocupações presentes em ambos os setores público e privado, as restrições aplicadas para a seleção desses dados são necessárias para permitir a mitigação de eventuais distorções, elevando a confiabilidade das conclusões obtidas.  
Para fins de comparação das remunerações pagas em ambos os setores, foram utilizadas as medianas e os valores máximos praticados nas estatais e no mercado relativamente a cada uma das 376 ocupações selecionadas.
Vale o registro de que as remunerações pagas no setor público (estatais) foram obtidas junto à Relação Anual de Informações Sociais (RAIS) - 2016 e às 104 empresas estatais. No âmbito do setor privado, a fonte de dados foi a RAIS - 2016.
Feitas essas considerações iniciais, passo a tratar dos principais resultados decorrentes do presente levantamento.
Em resumo, as constatações mais relevantes foram as seguintes:
considerando as remunerações (medianas e valores máximos presentes nas estatais e no mercado) das 376 ocupações selecionadas:
 quase 86% das remunerações das estatais são superiores àquelas observadas no setor privado; 43% das remunerações das estatais superam o dobro das remunerações de mercado; em quase 11% dos casos, o valor da mediana da remuneração das estatais supera 120% da remuneração máxima encontrada no setor privado; por outro lado, em 15% dos casos, a remuneração do mercado supera a das estatais;
identificação de diversas remunerações de empregados públicos que chamam a atenção pelo seu elevador valor, como, por exemplo: a) assistente administrativo do FINAME, cuja mediana de remuneração alcança R$ 28.282,66, ganha oito vezes o valor da mediana de mercado (R$ 3.530,62) e 62% a mais que o valor máximo pago pelo setor privado (R$ 17.418,30) ; b) armazenista da Companhia Docas do Estado de São Paulo (Codesp) , com remuneração mediana de R$ 17.715,39, percebe mais de onze vezes a mediana de mercado (R$ 1.505,87) e quase duas vezes e meia o valor da remuneração máxima recebida no mercado (R$ 7.276,31) ; o valor máximo pago pela Codesp a um armazenista supera os R$ 31.000,00 mensais; c) analista de suporte do Serpro, com salário mediano de R$ 13.775,71, corresponde a quase seis vezes a mediana de mercado (R$ 2.309,37) e 56% a mais que a maior remuneração paga pelo setor privado (R$ 8.836,09) ; o valor máximo mensal pago pelo Serpro para esse cargo monta em mais de R$ 26.000,00; d) engenheiro eletricista de manutenção da Eletronorte lotado no escritório da regional Sudeste, com salário mediano de R$ 32.212,21, o que equivale a quase quatro vezes a mediana de mercado (R$ 8.368,62) e 62% a mais do que o máximo pago mensalmente pelo setor privado (R$ 19.865,54) ; o maior valor mensal pago pela Eletronorte a um engenheiro eletricista de manutenção chega a R$ 76.233,51 (quase duas vezes e meia o valor do teto constitucional à época) ;
Finame (grupo BNDES) e Eletrobras, bem como a Codesp e o Serpro apresentaram as maiores diferenças salariais em relação ao mercado;
 dirigentes de estatais percebem remuneração total mensal em patamar inferior ao praticado pelo setor privado, diferença especialmente acentuada quando se comparam os benefícios variáveis, conforme se verifica da tabela a seguir, relativamente ao ano de 2016, apresentada em milhares de reais:
	Natureza da empresa
	Estatal
	Estatal
	Privada
	Estatal
	Privada
	Estatal
	Privada

	Remuneração
	Banco do Brasil
	BB Seguridade
	Banco Privado
	Eletrobras
	CPFL*
	Petrobras
	Vale

	Fixa anual
	 957,96 
	 919,31 
	 1.974,99 
	 1.175,78 
	 1.203,99 
	 1.983,86 
	 4.693,02 

	Variável 
	 231,48 
	 343,56 
	 2.096,25 
	 76,96 
	 517,62 
	 -   
	 380,26 

	Outros benefícios
	 215,46 
	 140,84 
	 1.841,75 
	 106,56 
	 -   
	 228,90 
	 2.606,72 

	Valor total anual
	 1.411,03 
	 1.403,71 
	 5.912,99 
	 1.359,31 
	 1.721,61 
	 2.212,75 
	 7.680,00 

	Equivalente Mensal 
	 105,85 
	 105,30 
	 443,58 
	 101,97 
	 129,15 
	 166,00 
	 576,14 

*CPFL - Companhia Paulista de Força e Luz.
empregados do BNDES, BNDESPAR e FINAME receberam em média, em 2016, a título de participação nos lucros e resultados (PLR) , respectivamente, R$ 84,54 mil, R$ 108,65 mil e R$ 109,68 mil, correspondendo a quase um terço da remuneração fixa anual (em média 30% da remuneração fixa anual) , ou a quase quatro salários mensais, enquanto que, nas outras estatais, esse percentual varia entre 0,9% (Cobra Tecnologia) e 19,68% (Eletrobras) ; cabe destacar que 20% dos maiores pagamentos realizados a título de PLR a empregados do grupo BNDES (560 empregados) tiveram média de R$ 151.750,93, sendo que alguns deles superaram os R$ 250 mil.
Vale o registro de que o pagamento de PLR nas estatais depende diretamente do lucro por elas auferido. Os valores identificados neste levantamento a esse título referem-se ao lucro obtido no ano de 2016, que foi de R$ 9 bilhões. Para o ano de 2017, em que o lucro total das estatais saltou para R$ 28,4 bilhões, incremento de 214%, esperam-se valores de PLR significativamente superiores àqueles observados neste levantamento. 
Também é de se trazer a relevo o fato de oito empresas estatais, todas do grupo Eletrobras, terem pago PLR no ano de 2016 apesar de não terem auferido lucro. São elas: Amazonas Energia S/A (AmE) , Amazonas Geração e Transmissão de Energia S/A (AmGT) , Ceal, Cepel, Ceron, CGTEE, Eletroacre, Eletronuclear. Instadas a esse respeito, esclareceram que a PLR foi paga com base no Termo de Pactuação de Metas para PLR 2015/2016 firmado no âmbito daquele grupo, em que foi considerado o alcance de outras metas que vão além do lucro auferido.
Quanto a essa questão, o art. 2º, § 1º, da Lei 10.101/2000, diploma que dispõe sobre a participação dos trabalhadores nos lucros e resultados de empresa, prevê que a sua distribuição poderá estar condicionada ao alcance de metas, resultados e prazos previamente pactuados.
Considerando que aferição de lucro é a principal premissa para o pagamento de PLR aos funcionários de uma empresa, a princípio, soam irregulares essas remunerações realizadas em favor dos funcionários do Sistema Eletrobras. Afinal, não havia lucros a serem distribuídos.
Apesar da relevância que o assunto suscita, deixo de propor a adoção de medidas tendentes a averiguar eventuais irregularidades praticadas no pagamento de PLR a funcionários e dirigentes de estatais que não auferiram lucro no exercício, em razão de que objeto semelhante está sendo tratado no âmbito da representação TC Processo 007.142/2018-8, de minha relatoria, autuada em atendimento à comunicação realizada ao Plenário pelo então Presidente do TCU, Ministro Raimundo Carreiro, em sessão de 17/1/2018, com vistas a analisar, inclusive, o impacto desses pagamentos nas contas públicas.
Relativamente à discrepância observada quanto às remunerações pagas a maior aos empregados públicos pelas estatais quando comparadas ao mercado, representantes da Sest alegaram que a situação decorre, em parte, da prática do mercado em demitir os empregados mais antigos e contratar novos com remuneração mais baixa e pela contratação de empregados por meio de "pejotização", observada quando o empregado constitui pessoa jurídica para a prestação dos serviços ao antigo empregador.
Não obstante as ponderações trazidas pela Sest, não se pode ignorar a elevada diferença salarial praticada pelas estatais quando comparada às remunerações pagas a ocupações similares do setor privado.  
Não se defende aqui qualquer tipo de redução salarial, dada a regra restritiva de sua implementação constante do art. 7º, inciso VI, da CF/ 1988, mas uma atuação mais efetiva da Sest na coordenação e controle prévio da política remuneratória das estatais.
Observo que entre as competências da Sest fixadas no art. 92 do Decreto 9.679/2019, encontra-se aquela relacionada à prévia manifestação acerca das propostas de acordos e convenções coletivas de trabalho, planos de cargos e salários, benefícios de empregados, criação e remuneração de funções gratificadas e cargos comissionados e participação dos empregados nos lucros ou resultados das estatais, nos termos do que dispõe o inciso VI, letra "g", do referido artigo. 
De se observar que, no exercício de tal competência, a Sest deve assegurar também, para os casos aplicáveis, nos termos do que estabelece o art. 37, § 9º, da CF/1988, a observância ao teto remuneratório fixado pelo inciso XI do mesmo artigo.
A par dessas considerações, julgo adequado expedir determinação à Sest para que, no desempenho da competência estabelecida no art. 92, inciso VI, letra "g", do Decreto 9.679/2019, considere também, entre outros parâmetros de avaliação, o teto constitucional a que se sujeita a Administração Pública por força do art. 37, inciso XI, da CF/1988, e o nível salarial praticado por empresas similares do setor privado, assim consideradas aquelas de porte similar e que atuam no mesmo setor econômico da estatal pleiteante.
Ademais, dada a gravidade dos achados aqui mencionados, em clara afronta aos princípios da moralidade e da razoabilidade aplicáveis à administração pública, nos termos do art. 37 da CF/1988, entendo pertinente que seja realizada a audiência dos gestores da Sest por permitir o pagamento de salários notadamente acima do teto constitucional de que trata o art. 37, inciso XI, da CF/1988 e em patamares muito superiores aos praticados no mercado. 
Está em curso no Senado Federal a PEC 58/2016 que visa a alterar o § 9º do art. 37 da CF/1988 de sorte a submeter a remuneração paga por todas as empresas públicas, sociedades de economia mista e suas subsidiárias ao teto constitucional, mesmo em relação àquelas que não dependem de recursos do Tesouro Nacional.
Por essa razão, o levantamento buscou também avaliar os eventuais efeitos financeiros da PEC 58/2016, utilizando como referência o valor mensal do teto remuneratório então vigente à época do presente trabalho, no montante de R$ 33.763,00, fixado pela Lei 13.091/2015, ou o valor anual de R$ 450.060,70 (13,333 x R$ 33.763,00) .
Foram avaliadas as remunerações fixas de mais de 390 mil empregados públicos, sem considerar as parcelas recebidas a título de PLR, em que se detectaram 4.705 deles, ou 1,20% do total, recebendo acima do teto constitucional, o que representaria uma despesa anual além teto da ordem de R$ 622 milhões, caso tal limite se aplicasse a esses casos.
Ao analisar a incidência do teto constitucional por estatal, cabe o destaque de que BNDESPAR, Finame, Eletronorte, BNDES, BR e Petrobras possuem, respectivamente, 17,63%, 11,38%, 7,92%, 5,56%, 4,38% e 3,77% de seus empregados recebendo acima do teto constitucional, considerando apenas a remuneração fixa.
Ante a importância do tema, que mesmo sem considerar o pagamento de PLR aponta uma despesa anual além teto de R$ 622 milhões, entendo que devemos subsidiar as comissões legislativas que estão analisando a PEC 58/2016 com informações e sugestões que possam agregar ainda mais valor às discussões ali travadas.
Nesse sentido, proponho que seja encaminhada cópia desta deliberação às referidas comissões para subsidiar o processo de revisão do art. 37, § 9º, da CF/1988, objeto da PEC 58/2016, sem prejuízo de sugerir que seja considerada a possibilidade de inclusão de dispositivo que condicione o pagamento de remunerações a empregados de estatais não dependentes acima do teto constitucional à prévia autorização da Sest e do conselho diretivo da respectiva estatal, mediante justificativa circunstanciada, que leve em conta, entre outros fatores, o papel singular desempenhado pelo empregado dentro da organização e o nível salarial praticado no setor privado para atribuições de mesma natureza.
Com relação à divulgação da remuneração dos administradores e conselheiros fiscais das estatais não dependentes, por força do disposto no art. 12, inciso I, da Lei 13.303/2016, c/c o art. 19 do Decreto 8.945/2016, que regulamentou a citada lei, o levantamento identificou que apenas 21 empresas, ou 23,9% do total, disponibilizam essa informação. 
Como bem ponderou a Sefip, o baixo percentual de estatais que divulgam a remuneração de seus administradores pode decorrer do fato de serem recentes as normas que tratam da questão, cujo prazo para observância encerrou-se em 30/6/2018, constatação que não afasta a necessidade de melhorar a transparência desse tipo de despesa pelas estatais.
Relativamente à divulgação da remuneração de seus empregados, apenas 18,2% das estatais adotam tal iniciativa.
Ouvidas a respeito, algumas estatais, entre elas Petrobras, BNDES e Cobra Tecnologia SA, esclareceram que, por adotarem o regime celetista de contratação de pessoal, não estariam ao alcance da Lei de Acesso à Informação (LAI) , Lei 12.527/2011, nem do normativo que a regulamentou, Decreto 7.724/2012. Ademais, entendem que a divulgação da remuneração dos empregados públicos de forma irrestrita envolve questões de competitividade.
Nesse aspecto, deixo de acompanhar integralmente as conclusões da unidade técnica.
Tanto a Lei 12.527/2011, por meio de seu inciso II, parágrafo único, do art. 1º, quanto o Decreto 7.724/2012, por intermédio de seu art. 5º, já estabeleciam que as empresas públicas e sociedades de economia mista também estão sujeitas aos regramentos por eles introduzidos no mundo jurídico.
Em outras palavras, tanto as empresas públicas quanto as sociedades de economia mista, a exemplo dos órgãos e entidades públicos da administração direta da União, deviam, em regra, divulgar as informações das remunerações de seus empregados, em respeito ao disposto no art. 7º, § 3º, inciso VI, do Decreto 7.724/2012, assim redigido:
§ 3o  Deverão ser divulgadas, na seção específica de que trata o § 1o, informações sobre:
 (...) 
VI - remuneração e subsídio recebidos por ocupante de cargo, posto, graduação, função e emprego público, incluindo auxílios, ajudas de custo, jetons e quaisquer outras vantagens pecuniárias, bem como proventos de aposentadoria e pensões daqueles que estiverem na ativa, de maneira individualizada, conforme ato do Ministério do Planejamento, Orçamento e Gestão; (grifo não presente no original) 
A exceção à regra geral acima encartada era aquela constante do art. 5º, § 1º, do Decreto 7.724/2012, que estabelecia que a divulgação de informações de empresas públicas, sociedade de economia mista e demais entidades controladas pela União que atuassem em regime de concorrência, sujeitas ao disposto no art. 173 da Constituição, estaria submetida às normas pertinentes da Comissão de Valores Mobiliários (CVM) , a fim de assegurar sua competitividade, governança corporativa e, quando houver, os interesses de acionistas minoritários.
 Assim, as empresas públicas e as sociedades de economia mista que atuassem em regime de concorrência, com relação à divulgação de informações salariais de seus empregados e dirigentes, sujeitavam-se às regras da CVM.
A CVM, por sua vez, por meio da Instrução 480/2009, posteriormente atualizada por mais de vinte instruções editadas entre os anos de 2010 e 2018, estabeleceu que as empresas emissoras de valores mobiliários indiquem, sobre política remuneratória, as seguintes informações: política salarial e remuneração variável; política de benefícios; e características dos planos de remuneração baseados em ações dos empregados não-administradores. Desse modo, não havia exigência de divulgação da remuneração dos empregados públicos que integram os quadros dessas empresas.
De igual modo, impende mencionar que a Portaria Interministerial 233/2012, ao disciplinar o disposto no art. 7º, § 3º, inciso VI, do Decreto 7.724/2012, anteriormente transcrito, e em consonância com a regra de exceção trazida pelo art. 5º, § 1º, do mesmo Decreto, desobrigava as sociedades de economia mista que atuassem em regime de concorrência a disponibilizar informações sobre a remuneração de seus empregados e administradores, consoante disposição constante de seu art. 6º.
Ocorre que, com o advento da Lei 13.303/2016, que tratou do estatuto jurídico das estatais, foram fixados novos contornos à questão da transparência de suas informações, em especial, da remuneração de seus dirigentes, conforme se observa do disposto em seu art. 12, inciso I, regra repetida pelo art. 19, inciso I, do Decreto 8.845/2016, que regulamentou a referida lei.
Ora, o novo estatuto das empresas estatais buscou fortalecer a governança pública sobre tais instituições, sem fazer qualquer diferenciação de tratamento para as estatais que se encontram em regime de livre concorrência. Nesse sentido, não há dúvidas de que as normas anteriores que faziam tal diferenciação, em especial quanto à obrigatoriedade de divulgação das remunerações de seus dirigentes, deixaram de ter aplicabilidade.
Por essas razões, entendo que as remunerações dos administradores das estatais, sob todas as formas e independentemente de se inserirem no regime de livre concorrência, devem ser divulgados, nos termos do art. 12, inciso I, da Lei 13.303/2016, c/c o art. 19, inciso I, do Decreto 8.945/2016.
Com relação às remunerações de seus empregados, apesar de a Lei 13.303/2016 e o Decreto 8.945/2016 não fazerem expressa menção à necessidade de sua publicação, entendo que o espírito da referida norma, a fortalecer a governança pública sobre a gestão das estatais e, por via de consequência, a transparência de sua atuação, autoriza tal entendimento, na medida em que determinou a publicação de toda forma de remuneração de seus administradores, informação muito mais sensível do que aquelas relativas a seus empregados.   
Assim, a par de todo o exposto e considerando ainda a competência atribuída à Sest pelo art. 92, inciso III, do Decreto 9.679/2019 para propor diretrizes de governança para as empresas estatais, entendo ser cabível determinação a ela endereçada com vistas a adotar ações junto às empresas estatais para promover a necessária transparência e publicidade das despesas relacionadas à remuneração dos seus empregados e dirigentes, entre as quais incluem-se gastos com cartões de crédito corporativos, participações nos lucros, gastos com viagens, além de outras correlatas, nos termos do art. 12 da Lei 13.303/2016, c/c o art. 19 do Decreto 8.945/2016.
Em adição, dada a gravidade da inobservância desses normativos e as consequências advindas da falta de transparência da despesa pública associada, julgo caber a realização de audiência dos gestores da Sest por não exigir por parte das empresas estatais a necessária transparência e publicidade das despesas relacionadas à remuneração dos seus empregados e dirigentes, nos termos do art. 12 da Lei 13.303/2016, c/c o art. 19 do Decreto 8.945/2016.
Por fim, registro que o presente trabalho deixou de atender parte da solicitação aprovada por este Plenário na sessão extraordinária de 14/6/2017, em face do acolhimento da sugestão do eminente Ministro Benjamin Zymler, no sentido de que se avaliasse a legalidade das parcelas que compõem a remuneração dos empregados públicos das estatais não dependentes.
Desse modo, considerando a possibilidade de existência de trabalhos pontuais já realizados por esta Corte de Contas acerca do assunto em foco, bem como a amplitude da presente solicitação, julgo ser adequado determinar à Sefip que promova, em processo apartado, a realização de atividade de controle que busque avaliar a legalidade das parcelas que compõem a remuneração dos empregados públicos das estatais não dependentes, definindo escopo (quais funções terão suas remunerações avaliadas) , abrangência (quais estatais serão incluídas) , atividades a serem desempenhadas e prazos para sua execução. 
Com essas considerações, VOTO para que o Tribunal aprove a minuta de acórdão que ora submeto à consideração deste Colegiado.
TCU, Sala das Sessões Ministro Luciano Brandão Alves de Souza, em 3 de abril de 2019.
Ministro VITAL DO RÊGO 
Relator